---
title: "interpolacion ejercicio 6"
author: "Monserrath Antonio Cordero"
date: "2025-11-13"
output: html_document
---

```{r setup, include=FALSE}
knitr::opts_chunk$set(echo = TRUE)
```

# Newton diferencias progresivas

## Ejercicio 6
## FUNCIONES AUXILIARES

## Tabla de diferencias progresivas
```{r}
forward_diffs <- function(x, y) {
  n <- length(y)
  diffs <- list(y)
  for (k in 1:(n - 1)) {
    prev <- diffs[[k]]
    diffs[[k + 1]] <- diff(prev)
  }
  ## Crear data.frame para mostrar
  df <- data.frame(x = x)
  for (k in 1:length(diffs)) {
    col <- c(rep(NA, k - 1), diffs[[k]])
    df[[paste0("Δ", k - 1)]] <- col
  }
  return(list(diffs = diffs, table = df))
}
```
## Tabla de diferencias regresivas
```{r}
backward_diffs <- function(x, y) {
  n <- length(y)
  diffs <- list(y)
  for (k in 1:(n - 1)) {
    prev <- diffs[[k]]
    diffs[[k + 1]] <- diff(prev)
  }
  df <- data.frame(x = x)
  for (k in 1:length(diffs)) {
    col <- c(diffs[[k]], rep(NA, k - 1))
    df[[paste0("∇", k - 1)]] <- col
  }
  return(list(diffs = diffs, table = df))
}

## Factorial
fact <- function(n) if (n <= 1) 1 else prod(1:n)
```
## Newton hacia adelante
```{r}
newton_forward_eval <- function(x_nodes, y_nodes, x_eval) {
  h <- x_nodes[2] - x_nodes[1]
  diffs_list <- forward_diffs(x_nodes, y_nodes)$diffs
  a <- sapply(diffs_list, function(v) v[1])
  s <- (x_eval - x_nodes[1]) / h
  p <- a[1]
  for (k in 2:length(a)) {
    term <- a[k]
    num <- 1
    for (j in 0:(k - 2)) num <- num * (s - j)
    p <- p + term * num / fact(k - 1)
  }
  return(p)
}
```

```{r}
## Newton hacia atrás
newton_backward_eval <- function(x_nodes, y_nodes, x_eval) {
  h <- x_nodes[2] - x_nodes[1]
  diffs_list <- forward_diffs(x_nodes, y_nodes)$diffs
  n <- length(y_nodes)
  a <- sapply(diffs_list, function(v) v[length(v)])
  s <- (x_eval - x_nodes[n]) / h
  p <- a[1]
  for (k in 2:length(a)) {
    term <- a[k]
    num <- 1
    for (j in 0:(k - 2)) num <- num * (s + j)
    p <- p + term * num / fact(k - 1)
  }
  return(p)
}
```


#### Datos:  
x = 0, 1, 2, 3, 4  
f(x) = 1, 2, 4, 8, 16

###### a) Tabla de diferencias progresivas

```{r}
x1 <- 0:4
y1 <- c(1, 2, 4, 8, 16)
res1 <- forward_diffs(x1, y1)
print("Tabla de diferencias progresivas (Δyi):")
print(res1$table)
```

###### b) Polinomio interpolante con Newton hacia adelante

```{r}
coefs1 <- sapply(res1$diffs, function(v) v[1])
print("Coeficientes del polinomio de Newton hacia adelante:")
print(coefs1)

h1 <- x1[2] - x1[1]
print("Forma general del polinomio:")
print(paste0(
  "P(x) = ", coefs1[1],
  " + ", coefs1[2], "·s",
  " + ", coefs1[3], "·s(s−1)/2!",
  " + ", coefs1[4], "·s(s−1)(s−2)/3!",
  " + ", coefs1[5], "·s(s−1)(s−2)(s−3)/4!"
))
print(paste("donde s = (x −", x1[1], ")/", h1))
```

###### c) Calcule f(2.5) y compare con 2^2.5

```{r}
x_eval1 <- 2.5
p1_25 <- newton_forward_eval(x1, y1, x_eval1)
real_25 <- 2^(2.5)
print(paste("f(2.5) interpolado =", round(p1_25, 4)))
print(paste("2^2.5 =", round(real_25, 4)))
print(paste("Error =", round(abs(p1_25 - real_25), 6)))
```

####  Datos:  
x = 1, 2, 3, 4  
f(x) = 1, 8, 27, 64

###### a) Tabla de diferencias regresivas

```{r}
x2 <- 1:4
y2 <- c(1, 8, 27, 64)
res2 <- backward_diffs(x2, y2)
print("Tabla de diferencias regresivas (∇yi):")
print(res2$table)
```

###### b) Aplique Newton hacia atrás para estimar f(3.4)

```{r}
x_eval2 <- 3.4
p2_34 <- newton_backward_eval(x2, y2, x_eval2)
real_34 <- (x_eval2)^3
print(paste("f(3.4) interpolado =", round(p2_34, 4)))
print(paste("Valor exacto =", round(real_34, 4)))
print(paste("Error =", round(abs(p2_34 - real_34), 6)))
```


####  Datos experimentales  
x = 10, 20, 30, 40, 50  
y = 20.5, 24.0, 32.0, 42.5, 51.0

###### a) Verifique que los nodos sean equiespaciados

```{r}
x3 <- seq(10, 50, by = 10)
y3 <- c(20.5, 24.0, 32.0, 42.5, 51.0)
espacios <- diff(x3)
print("Diferencias entre nodos (deben ser iguales):")
print(espacios)
```

###### b) Calcule las diferencias progresivas hasta el tercer orden

```{r}
res3 <- forward_diffs(x3, y3)
print("Tabla de diferencias progresivas (hasta tercer orden):")
print(res3$table)
```

###### c) Estime y(25) usando Newton hacia adelante

```{r}
x_eval3 <- 25
p3_25 <- newton_forward_eval(x3, y3, x_eval3)
print(paste("Estimación de y(25) =", round(p3_25, 4)))
```

###### d) Comentario sobre estabilidad numérica

```{r}
print("Comentario:")
print("Usar un polinomio de orden más alto no siempre mejora la precisión.
En datos experimentales, puede generar oscilaciones (fenómeno de Runge),
por lo que un polinomio de orden moderado ofrece mejor estabilidad numérica.")
```
