---
title: "Notas para el curso de Métodos Numéricos"
author: "Carlos E Martínez-Rodríguez"
date: "`r format(Sys.time(), '%d %B, %Y')`"
documentclass: book
output:
  pdf_document:
    toc: yes
    toc_depth: 2
    number_sections: yes
header-includes:
  - \usepackage[spanish]{babel}
  - \usepackage{multicol}
  - \usepackage{titlesec}
  - \renewcommand{\chaptername}{Capítulo}
  - \usepackage{fancyhdr}
    \pagestyle{fancy}
    \fancyhf{}
    \fancyfoot[C]{\thepage}
    \fancyfoot[L]{\ifodd\value{page}\textit{\small Notas de Métodos Numéricos }\else\textit{\small Carlos E Martínez-Rodríguez}\fi}
    \fancyfoot[R]{\ifodd\value{page}\textit{\small Carlos E Martínez-Rodríguez}\else\textit{\small Notas de Métodos Numéricos}\fi}
  - \usepackage[left=2cm,right=2cm,top=3cm,bottom=3cm]{geometry}
  - \renewcommand{\chaptermark}[1]{\markboth{#1}{}}
  - \renewcommand{\sectionmark}[1]{\markright{#1}}
  - \fancyhead[LE,RO]{\nouppercase{\rightmark}}
  - \fancyhead[LO,RE]{\nouppercase{\leftmark}}
---


# Métodos de eliminación


## Gaussiana Simple

```{r,echo=FALSE}
gauss_simple <- function(A, b, tolerancia, verbose = FALSE) {
  if (!is.matrix(A)) stop("A debe ser una matriz.")
  if (!is.numeric(b)) stop("b debe ser numérico.")
  n <- nrow(A)
  if (ncol(A) != n) stop("A debe ser cuadrada.")
  if (length(b) != n) stop("Longitud de b debe ser igual al número de filas de A.")
  Ab <- cbind(A, b);  numcols = ncol(Ab)
  for (k in 1:(n - 1)) {
    pivote <- Ab[k, k]
    if (abs(pivote) < tolerancia) {
      stop(sprintf("Pivote casi cero en fila %d (%.3e). El método sin pivoteo falla.", k, pivote))
    }
    if (k + 1 <= n) {
      for (i in (k + 1):n) {
        m <- Ab[i, k] / pivote;Ab[i, k:numcols] <- Ab[i, k:numcols] - m * Ab[k, k:numcols]
        if (abs(Ab[i, k]) < tolerancia) Ab[i, k] <- 0
        if (verbose) {cat(sprintf("k=%d, i=%d, m=%.6g\n", k, i, m));print(Ab)}
      }
    }
  }
  x <- numeric(n)
  for (i in n:1) {
    if (i == n) {
      suma <- 0
    } else {suma <- sum(Ab[i, (i + 1):n] * x[(i + 1):n])}
    x[i] <- (Ab[i, n + 1] - suma) / Ab[i, i]
  }
  list(x=x,U=Ab[, 1:n],Ab=Ab)
}
```

### Ejemplo

```{r,echo=FALSE}
A <- matrix(c(
  2,  1, -1,
 -3, -1,  2,
 -2,  1,  2
), nrow = 3, byrow = TRUE)
b <- c(8, -11, -3);tolerancia <- 1e-12;
res <- gauss_simple(A, b,tolerancia);res <- gauss_simple(A, b,tolerancia, verbose = TRUE)
res$x;res$U;res$Ab;A %*% res$x
```

## Gaussiana con pivoteo parcial

```{r}
gauss_piv_parcial <- function(A, b, tolerancia, verbose = FALSE) {
  if (!is.matrix(A)) stop("A debe ser una matriz.")
  n <- nrow(A); if (ncol(A) != n) stop("A debe ser cuadrada.")
  if (length(b) != n) stop("Dimensiones de b incorrectas.")
  Ab <- cbind(A, b)
  for (k in 1:(n-1)) {
    # Selección del pivote (máximo en valor absoluto en la columna k desde la fila k)
    max_row <- which.max(abs(Ab[k:n, k])) + (k - 1)
    if (abs(Ab[max_row, k]) < tolerancia){stop(sprintf("Pivote casi nulo en columna %d", k))}
    # Intercambio de filas si es necesario
    if (max_row != k) {
      Ab[c(k, max_row), ] <- Ab[c(max_row, k), ]
      if (verbose) {cat(sprintf("Intercambio de fila %d con fila %d\n", k, max_row)); print(Ab)}
    }
    for (i in (k + 1):n) {
      m <- Ab[i, k] / Ab[k, k];Ab[i, k:ncol(Ab)] <- Ab[i, k:ncol(Ab)] - m * Ab[k, k:ncol(Ab)]
      if (abs(Ab[i, k]) < tolerancia) Ab[i, k] <- 0
      if (verbose) {cat(sprintf("k=%d, i=%d, m=%.6g\n", k, i, m));print(Ab)}
    }
  }
  x <- numeric(n)
  for (i in n:1) {
    if (i == n) {
      suma <- 0
    } else {suma <- sum(Ab[i, (i + 1):n] * x[(i + 1):n])}
    x[i] <- (Ab[i, n + 1] - suma) / Ab[i, i]
  }
  list(x = x,U = Ab[, 1:n],Ab = Ab)
}
```

### Ejemplo

```{r,echo=FALSE}
A <- matrix(c(
  0, 2, 1,
  1, -2, -3,
  -1, 1, 2
), nrow = 3, byrow = TRUE)
b <- c(3, -3, -1);tolerancia <- 1e-12
res <- gauss_piv_parcial(A, b, tolerancia, verbose = TRUE);res$x
```


## Gauss Jordan

```{r}
gauss_jordan <- function(A, b, tolerancia, verbose = FALSE) {
  if (!is.matrix(A)) stop("A debe ser una matriz.")
  n <- nrow(A); m <- ncol(A)
  if (!is.null(b) && length(b) != n) stop("Dimensiones incompatibles entre A y b.")
  Ab <- cbind(A, as.matrix(b));  ncols <- ncol(Ab); row <- 1
  for (col in 1:m) {
    if (row > n) break
    pivot_row_rel <- which.max(abs(Ab[row:n, col]))
    pivot_row <- row + pivot_row_rel - 1
    if (abs(Ab[pivot_row, col]) < tolerancia) {
      if (verbose) cat(sprintf("Sin pivote usable en col=%d (|piv|<tol). Se omite columna.\n", col))
      next
    }
    if (pivot_row != row) {
      Ab[c(row, pivot_row), ] <- Ab[c(pivot_row, row), ]
      if (verbose) {cat(sprintf("Swap filas %d <-> %d (col=%d)\n", row, pivot_row, col));print(Ab)}
    }
    pivote <- Ab[row, col];    Ab[row, ] <- Ab[row, ] / pivote
    if (verbose) {cat(sprintf("Normaliza fila %d por pivote %.6g (col=%d)\n", row, pivote, col));print(Ab)}
    for (r in 1:n) {
      if (r == row) next
      factor <- Ab[r, col]
      if (abs(factor) > tolerancia) {
        Ab[r, ] <- Ab[r, ] - factor * Ab[row, ]
        if (verbose) {cat(sprintf("R%d := R%d - (%.6g)*R%d (col=%d)\n", r, r, factor, row, col));print(Ab)}
      }
    }
    row <- row + 1
  }
  Ab[abs(Ab) < tolerancia] <- 0;  out <- list(RREF = Ab);  X <- Ab[, (m + 1):ncols, drop = FALSE]
  out$x <- if (ncol(X) == 1) as.vector(X) else X
  return(out)
}
```

### Ejemplo 

```{r,echo=FALSE}
A <- matrix(c(
  2,  1, -1,
 -3, -1,  2,
 -2,  1,  2
), nrow = 3, byrow = TRUE)
b <- c(8, -11, -3);tolerancia <- 1e-12;res <- gauss_jordan(A, b, tolerancia, verbose = TRUE);res$x
```


## Cálculo de Inversa

```{r}
gauss_jordan_inversa <- function(A,tolerancia, verbose = FALSE) {
  if (!is.matrix(A)) stop("A debe ser una matriz.")
  n <- nrow(A); m <- ncol(A)
  if (n != m) stop("Para invertir, A debe ser cuadrada.")
  Ab <- cbind(A, diag(n)); ncols <- ncol(Ab);  row <- 1
  for (col in 1:m) {
    if (row > n) break
    pivot_row_rel <- which.max(abs(Ab[row:n, col]))
    pivot_row <- row + pivot_row_rel - 1
    if (abs(Ab[pivot_row, col]) < tolerancia) {
      stop(sprintf("No hay pivote en la columna %d (|piv|<tol).", col))
    }
    if (pivot_row != row) {
      Ab[c(row, pivot_row), ] <- Ab[c(pivot_row, row), ]
      if (verbose) {cat(sprintf("Intercambia filas %d <-> %d (col=%d)\n", row, pivot_row, col)); print(Ab)}
    }
    pivote <- Ab[row, col];Ab[row, ] <- Ab[row, ] / pivote
    if (verbose) {cat(sprintf("Normaliza fila %d por pivote %.6g (col=%d)\n", row, pivote, col));print(Ab)}
    for (r in 1:n) {
      if (r == row) next
      factor <- Ab[r, col]
      if (abs(factor) > tolerancia) {
        Ab[r, ] <- Ab[r, ] - factor * Ab[row, ]
        if (verbose){cat(sprintf("R%d := R%d - (%.6g)*R%d (col=%d)\n", r, r, factor, row, col)); print(Ab)}
      }
    }
    row <- row + 1
  }
  Ab[abs(Ab) < tolerancia] <- 0;  LHS <- Ab[, 1:m, drop = FALSE]
  if (!all(LHS == diag(n))) {stop("La matriz es singular o la tolerancia es muy estricta.")}
  Ainv <- Ab[, (m + 1):ncols, drop = FALSE]
  list(Ainv = Ainv, RREF = Ab)
}
```

### Ejemplo

```{r,echo=FALSE}
tolerancia <- 1e-12
A <- matrix(c(
  1, 2, 3,
  0, 1, 4,
  5, 6, 0
), nrow = 3, byrow = TRUE)
res <- gauss_jordan_inversa(A, tolerancia, verbose = TRUE);res$Ainv;round(A %*% res$Ainv, 6)
```

## Factorización LU

### Sin Pivoteo

```{r}
lu_simple <- function(A, tol = 1e-12, verbose = FALSE) {
  if (!is.matrix(A)) stop("A debe ser una matriz.")
  n <- nrow(A); m <- ncol(A)
  if (n != m) stop("A debe ser cuadrada.")
  U <- A;  L <- diag(n)
  for (k in 1:(n - 1)) {
    piv <- U[k, k]
    if (abs(piv) < tol) {stop(sprintf("Pivote casi cero en k=%d. No se puede continuar.", k))}
    for (i in (k + 1):n) {
      m <- U[i, k] / piv;L[i, k] <- m;U[i, k:n] <- U[i, k:n] - m * U[k, k:n]
      if (verbose) {cat(sprintf("k=%d, i=%d, m=%.6g\n", k, i, m));print(U)}
    }
  }
  list(L = L, U = U)
}
```

#### Ejemplo

```{r,echo=FALSE}
A <- matrix(c(
  2,  1, -1,
 -3, -1,  2,
 -2,  1,  2
), 3, 3, byrow = TRUE)
lu <- lu_simple(A);lu$L; lu$U
```

### Con Pivoteo

```{r}
lu_piv_parcial <- function(A, tol = 1e-12, verbose = FALSE) {
  if (!is.matrix(A)) stop("A debe ser una matriz.")
  n <- nrow(A); m <- ncol(A); if (n != m) stop("A debe ser cuadrada.")
  U <- A;  L <- diag(n);  P <- diag(n)
  for (k in 1:(n - 1)) {
    max_row <- which.max(abs(U[k:n, k])) + (k - 1)
    if (abs(U[max_row, k]) < tol) {stop(sprintf("Matriz singular (pivote ~ 0).", k))}
    if (max_row != k) {
      U[c(k, max_row), ] <- U[c(max_row, k), ];P[c(k, max_row), ] <- P[c(max_row, k), ]
      if (k > 1) {L[c(k, max_row), 1:(k - 1)] <- L[c(max_row, k), 1:(k - 1)]}
      if (verbose) {cat(sprintf("Intercambia filas %d <-> %d\n", k, max_row)); print(U)}
    }
    for (i in (k + 1):n) {
      m <- U[i, k] / U[k, k];L[i, k] <- m;U[i, k:n] <- U[i, k:n] - m * U[k, k:n];
      if (verbose) {cat(sprintf("k=%d, i=%d, m=%.6g\n", k, i, m));print(U)}
    }
  }
  list(P = P, L = L, U = U)
}
```

#### Ejemplo

```{r,echo=FALSE}
A <- matrix(c(
  0,  2,  1,
  1, -2, -3,
 -1,  1,  2
), 3, 3, byrow = TRUE)
lu <- lu_piv_parcial(A, verbose = FALSE); lu$P; lu$L; lu$U
```


### Solucion vía LU

```{r}
forward_sub <- function(L, b) {
  n <- nrow(L);  y <- numeric(n)
  for (i in 1:n) {y[i] <- (b[i] - sum(L[i, 1:(i - 1)] * y[1:(i - 1)]))}
  y
}
```


```{r}
# x en Ux = y
back_sub <- function(U, y, tol = 1e-12) {
  n <- nrow(U);  x <- numeric(n)
  for (i in n:1) {
    s <- if (i == n) 0 else sum(U[i, (i + 1):n] * x[(i + 1):n])
    if (abs(U[i, i]) < tol) stop(sprintf("Pivote ~0 en U[%d,%d].", i, i))
    x[i] <- (y - s) / U[i, i]
  }
  x
}
```

#### Resolucion sin pivoteo

```{r}
solve_lu_simple <- function(A, b, tol = 1e-12) {
  lu <- lu_simple(A, tol = tol);
  y <- forward_sub(lu$L, b)
  x <- back_sub(lu$U, y, tol = tol)
  x
}
```


#### Resolucion con pivoteo

```{r}
solve_lu_piv_parcial <- function(A, b, tol = 1e-12) {
  lu <- lu_piv_parcial(A, tol = tol);
  Pb <- lu$P %*% b
  y  <- forward_sub(lu$L, as.vector(Pb))
  x  <- back_sub(lu$U, y, tol = tol)
  x
}
```


#### Ejemplo

```{r,echo=FALSE}
A <- matrix(c(
  0,  2,  1,
  1, -2, -3,
 -1,  1,  2
), 3, 3, byrow = TRUE)
b <- c(3, -3, -1); x <- solve_lu_piv_parcial(A, b);x
```


## Factorización de Cholesky

```{r}
tolerancia <- 1e-12
cholesky_fact <- function(A,tolerancia) {
  if (!is.matrix(A)) stop("A debe ser una matriz.")
  n <- nrow(A)
  if (ncol(A) != n) stop("A debe ser cuadrada.")
  if (!all(abs(A - t(A)) < tolerancia)) stop("A debe ser simétrica.")
  L <- matrix(0, n, n)
  for (j in 1:n) {
    suma <- sum(L[j, 1:(j-1)]^2)
    val <- A[j, j] - suma
    if (val <= 0) stop("A no es definida positiva (falló Cholesky).")
    L[j, j] <- sqrt(val)
    if (j < n) {
      for (i in (j+1):n) {
        suma <- sum(L[i, 1:(j-1)] * L[j, 1:(j-1)])
        L[i, j] <- (A[i, j] - suma) / L[j, j]
      }
    }
    cat(sprintf("Paso j=%d\n", j))
    print(L)
  }
  return(L)
}
```

### Ejemplo

```{r,echo=FALSE}
# Matriz simétrica definida positiva
A <- matrix(c(
  4,  12, -16,
 12,  37, -43,
-16, -43,  98
), nrow = 3, byrow = TRUE)

L <- cholesky_fact(A,tolerancia)
L
```

## Solución vía Cholesky


```{r}
tolerancia <- 1e-12
solve_cholesky <- function(A, b, tolerancia) {
  L <- cholesky_fact(A, tolerancia)
  y <- forward_sub(L, b)
  x <- back_sub(t(L), y, tolerancia)
  x
}
```

### Ejemplo

```{r,echo=FALSE}
b <- c(1, 2, 3)
x <- solve_cholesky(A, b,tolerancia)
x
A %*% x   
```

# Métodos Iterativos

## Gauss Jacobi


```{r}
jacobi <- function(A, b, x0 = NULL, tol = 1e-8, maxiter = 1000) {
  if (!is.matrix(A)) stop("A debe ser una matriz.")
  n <- nrow(A)
  if (ncol(A) != n) stop("A debe ser cuadrada.")
  if (length(b) != n) stop("Dimensiones de b incompatibles.")
  if (is.null(x0)) x0 <- rep(0, n)
  x <- x0;  D <- diag(diag(A));  R <- A - D;
  for (k in 1:maxiter) {
    x_new <- (b - R %*% x) / diag(D)
    cat(sprintf("Iter %d: %s\n", k, paste(round(x_new, 6), collapse = " ")))
    if (sqrt(sum((x_new - x)^2)) < tol) {return(list(x = as.vector(x_new), iter = k, convergencia = TRUE))}
    x <- x_new
  }
  list(x = as.vector(x), iter = maxiter, convergencia = FALSE)
}
```

### Ejemplo

```{r,echo=FALSE}
A <- matrix(c(
  4, -1,  0,
 -1,  4, -1,
  0, -1,  3
), 3, 3, byrow = TRUE)

b <- c(15, 10, 10)
res_jacobi <- jacobi(A, b, x0 = c(0, 0, 0), tol = 1e-8); res_jacobi$x
```


## Gauss Seidel


```{r}
gauss_seidel <- function(A, b, x0 = NULL, tol = 1e-8, maxiter = 1000, verbose = FALSE) {
  if (!is.matrix(A)) stop("A debe ser una matriz.")
  n <- nrow(A)
  if (ncol(A) != n) stop("A debe ser cuadrada.")
  if (length(b) != n) stop("Dimensiones de b incompatibles.")
  x <- if (is.null(x0)) rep(0, n) else as.numeric(x0)
  if (length(x) != n) stop("Dimensión de x0 incompatible con A.")
  for (k in 1:maxiter) {
    x_old <- x
    for (i in 1:n) {
      aii <- A[i, i]
      if (abs(aii) < .Machine$double.eps) {stop(sprintf("A[%d,%d] = 0: Gauss–Seidel No se puede aplicar", i, i))}
      s1 <- if (i > 1) sum(A[i, 1:(i - 1)] * x[1:(i - 1)]) else 0
      s2 <- if (i < n) sum(A[i, (i + 1):n] * x_old[(i + 1):n]) else 0
      x[i] <- (b[i] - s1 - s2) / aii
    }
    dx  <- sqrt(sum((x - x_old)^2));res <- sqrt(sum((b - A %*% x)^2))
    cat(sprintf("Iter %4d |dx|=%.3e  |res|=%.3e   x=%s\n",k, dx, res, paste(round(x, 6), collapse=" ")))
    if (dx < tol && res < tol) {
      return(list(x = as.vector(x), iter = k, convergencia = TRUE,delta = dx, residuo = res))
    }
  }
  list(x = as.vector(x), iter = maxiter, convergencia = FALSE,
       delta = sqrt(sum((x - x)^2)), residuo = sqrt(sum((b - A %*% x)^2)))
}
```

### Ejemplo

```{r,echo=FALSE}
A <- matrix(c(
  4, -1,  0,
 -1,  4, -1,
  0, -1,  3
), 3, 3, byrow = TRUE)
b <- c(15, 10, 10)
res_gs <- gauss_seidel(A, b, x0 = c(0,0,0), tol = 1e-8);res_gs$x
```




