---
title: "Portafolio Curso de Métodos Numéricos"
author: "MONSERRATH ANTONIO CORDERO"
date: "`r format(Sys.time(), '%d %B, %Y')`"
output:
  html_document:
    toc: true
    toc_float: true
    toc_depth: 6
    code_folding: show
    ##theme: flatly
    theme: journal
  word_document: default
---

# Sistemas de punto flotante


```{r}
## Función para convertir parte entera a binario

decimal_a_binario <- function(num) {
  parte_entera <- floor(num)
  parte_decimal <- num - parte_entera
  
  bin_entero <- ""
  if (parte_entera == 0) {
    bin_entero <- "0"
  } else {
    while (parte_entera > 0) {
      bin_entero <- paste0(parte_entera %% 2, bin_entero)
      parte_entera <- parte_entera %/% 2
    }
  }
  
## Parte decimal
  
  bin_decimal <- ""
  count <- 0
  while (parte_decimal > 0 && count < 8) {
    parte_decimal <- parte_decimal * 2
    bit <- floor(parte_decimal)
    bin_decimal <- paste0(bin_decimal, bit)
    parte_decimal <- parte_decimal - bit
    count <- count + 1
  }
  
  if (nchar(bin_decimal) > 0) {
    return(paste0(bin_entero, ".", bin_decimal))
  } else {
    return(bin_entero)
  }
}

## EjERCICIOS:
decimal_a_binario(246)
decimal_a_binario(345.68)
decimal_a_binario(4586632.2846)
decimal_a_binario(984365.27463)
decimal_a_binario(79905523)
```



```{r}
## Función para redondear a 4 cifras significativas
round_4sig <- function(x) signif(x, digits = 4)

## Eliminación Gaussiana Simple con redondeo
gauss_simple <- function(M) {
  n <- nrow(M)
  for (k in 1:(n-1)) {
    for (i in (k+1):n) {
      factor <- round_4sig(M[i,k] / M[k,k])
      M[i, k:ncol(M)] <- round_4sig(M[i, k:ncol(M)] - factor * M[k, k:ncol(M)])
    }
    cat(sprintf("\nMatriz después de eliminar la columna %d:\n", k))
    print(M)
  }
  return(M)
}

## Sustitución regresiva con redondeo
back_substitution <- function(M) {
  n <- nrow(M)
  x <- numeric(n)
  for (i in n:1) {
    suma <- if (i == n) 0 else sum(M[i, (i+1):n] * x[(i+1):n])
    x[i] <- round_4sig((M[i, ncol(M)] - suma) / M[i,i])
  }
  return(x)
}
```

## ---  Ejercicio 1 ---

```{r}
A1 <- matrix(c(
  1, -2, 0.5, -5,
  -2, 5, -1.5, 0,
  -0.2, 1.75, -1, 10
), nrow=3, byrow=TRUE)

cat("Ejercicio 1 - Matriz aumentada original:\n")
print(A1)

M1 <- gauss_simple(A1)
x1 <- back_substitution(M1)

cat("\nSolución Ejercicio 1:\n")
for (i in 1:length(x1)) cat(sprintf("x%d = %.4g\n", i, x1[i]))
```



## --- Ejercicio 2 ---
```{r}
A2 <- matrix(c(
  0.003000, 59.14, 59.17,
  5.291, -6.130, 46.78
), nrow=2, byrow=TRUE)

cat("\nEjercicio 2 - Matriz aumentada original:\n")
print(A2)

M2 <- gauss_simple(A2)
x2 <- back_substitution(M2)

cat("\nSolución Ejercicio 2:\n")
for (i in 1:length(x2)) cat(sprintf("x%d = %.4g\n", i, x2[i]))
```


## --- Ejercicio 3 ---

```{r}
A3 <- matrix(c(
  3, -0.1, -0.2, 7.85,
  0.1, 7, -0.3, -19.3,
  0.3, -0.2, 10, 71.4
), nrow=3, byrow=TRUE)

cat("\nEjercicio 3 - Matriz aumentada original:\n")
print(A3)

M3 <- gauss_simple(A3)
x3 <- back_substitution(M3)

cat("\nSolución Ejercicio 3:\n")
for (i in 1:length(x3)) cat(sprintf("x%d = %.4g\n", i, x3[i]))
```

## --- Ejercicio 4 ---
```{r}
A4 <- matrix(c(
  4, 2, 0, 2,
  2, 3, 1, -1,
  0, 1, 2.5, 3
), nrow = 3, byrow = TRUE)

cat("\nEjercicio 4 - Matriz aumentada original:\n")
print(A4)

M4 <- gauss_simple(A4)
x4 <- back_substitution(M4)

cat("\nSolución Ejercicio 4:\n")
for (i in 1:length(x4)) cat(sprintf("x%d = %.4g\n", i, x4[i]))

```

## --- Ejercicio 5 ---

```{r}
A5 <- matrix(c(
  3, -0.1, -0.2, 7.85,
  0.1, 7, -0.3, -19.3,
  0.3, -0.2, 10, 71.4
), nrow = 3, byrow = TRUE)

cat("Ejercicio 5 - Matriz aumentada original:\n")
print(A5)

M5 <- gauss_simple(A5)
x5 <- back_substitution(M5)

cat("\nSolución Ejercicio 5:\n")
for (i in 1:length(x5)) cat(sprintf("x%d = %.4g\n", i, x5[i]))


```

## --- Ejercicio 9 ---

```{r}
A9 <- matrix(c(
  1.133, 5.281, -2.454, 6.414,
  24.14, -1.21, 5.281, 113.8,
  -10.123, 6.387, -1, 1
), nrow = 3, byrow = TRUE)

cat("Ejercicio 9 - Matriz aumentada original:\n")
print(A9)

M9 <- gauss_simple(A9)
x9 <- back_substitution(M9)

cat("\nSolución Ejercicio 9:\n")
for (i in 1:length(x9)) cat(sprintf("x%d = %.4g\n", i, x9[i]))

```

## --- Ejercicio 10 ---

```{r}
A10 <- matrix(c(
  2, 3, 2, 4,
  4, 10, -4, 0,
  -3, -2, -5, -2,
  -2, 4, 4, -7
), nrow = 4, byrow = TRUE)

b10 <- c(9, -15, 6, 2)

Ab10 <- cbind(A10, b10)

cat("Ejercicio 10 - Matriz aumentada original:\n")
print(A1)

M10 <- gauss_simple(A10)
x10 <- back_substitution(M10)

cat("\nSolución Ejercicio 10:\n")
for (i in 1:length(x10)) cat(sprintf("x%d = %.4g\n", i, x10[i]))
```

## Observaciones


1) Falta historia de los métodos numéricos
2) Falta resumen/revisión de tipos de errores

# Solución de sistemas de ecuaciones lineales


### Gauss simmple


### Gauss con pivoteo parcial

```{r}
gauss_pivoteo_pasos <- function(A) {
  A <- as.matrix(A)
  n <- nrow(A)
  cat("Matriz aumentada inicial:\n")
  print(round(A, 6)); cat("\n")

  
  for (i in 1:(n - 1)) {
    ## Pivoteo parcial
    max_row <- which.max(abs(A[i:n, i])) + i - 1
    if (max_row != i) {
      cat(paste("Intercambio fila", i, "<->", max_row, "\n"))
      A[c(i, max_row), ] <- A[c(max_row, i), ]
      print(round(A, 6)); cat("\n")
    }

    for (j in (i + 1):n) {
      factor <- A[j, i] / A[i, i]
      cat(paste("Eliminando A[", j, ",", i, "] con factor =", round(factor, 6), "\n"))
      A[j, i:ncol(A)] <- A[j, i:ncol(A)] - factor * A[i, i:ncol(A)]
      print(round(A, 6)); cat("\n")
    }
  }

  ## Sustitución regresiva
  x <- rep(0, n)
  for (i in n:1) {
    if (i < n) {
      suma <- sum(A[i, (i+1):n] * x[(i+1):n])
    } else {
      suma <- 0
    }
    x[i] <- (A[i, n+1] - suma) / A[i, i]
  }

  cat("Solución final:\n")
  print(round(x, 6))
  return(x)
}


```

## --- EJERCICIO 1 ---
```{r}
A1 <- matrix(c(
  0.4, -1.5,  0.75, -20,
 -0.5, -15,   10,   -10,
 -10,  -9,    2.5,   30
), nrow = 3, byrow = TRUE)

gauss_pivoteo_pasos(A1)

```

## --- EJERCICIO 3 ---

```{r}
A3 <- matrix(c(
  0.003, 59.14,   59.17,
  5.291, -6.13,   46.78
), nrow = 2, byrow = TRUE)

gauss_pivoteo_pasos(A3)
```

## --- Ejercicio 5 ---

```{r}
A5 <- matrix(c(
  0.00031, 1.000000, 3.000000,
  1.00045534, 1.00034333, 7.000
), nrow = 2, byrow = TRUE)

gauss_pivoteo_pasos(A5)

```

## --- Ejercicio 7 ---


```{r}

A7 <- matrix(c(
  1/4, 1/5, 1/6,
  1/3, 1/4, 1/5,
  1/2, 1,   2
), nrow = 3, byrow = TRUE)

b7 <- c(9, 8, 8)

## Matriz aumentada
Ab7 <- cbind(A7, b7)

gauss_pivoteo_pasos(Ab7)

```

## --- Ejercicio 8 ---


```{r}
A8 <- matrix(c(
  1,   1/2, 1/3, 1/4, 1/6,
  1/2, 1/3, 1/4, 1/5, 1/7,
  1/3, 1/4, 1/5, 1/6, 1/8,
  1/4, 1/5, 1/6, 1/7, 1/9
), nrow = 4, byrow = TRUE)

gauss_pivoteo_pasos(A8)


```

## --- Ejercicio 9 ---

```{r}
A9 <- matrix(c(
  2, 1, -1, 1, -3, 7,
  1, 0,  2, -1, 1, 2,
  0, -2, -1, 1, -1, -5,
  3, 1, -4, 0, 5, 6,
  1, -1, -1, -1, 1, 3
), nrow = 5, byrow = TRUE)

gauss_pivoteo_pasos(A9)


```

## --- Ejercicio 10 ---

```{r}
A10 <- matrix(c(
  3.333, 15920, -10.333, 15913,
  2.222, 16.71, 9.612,   28.544,
  1.5611, 5.1791, 1.6852, 8.4254
), nrow = 3, byrow = TRUE)

gauss_pivoteo_pasos(A10)

```

## Gauss-Jordan



```{r}
gauss_jordan_step <- function(A, b) {
  n <- nrow(A)
  Ab <- cbind(A, b)
  
  cat("Matriz aumentada inicial:\n")
  print(round(Ab, 4))
  
  for (i in 1:n) {
    ## Si pivote es 0, buscar fila para intercambiar
    if (Ab[i, i] == 0) {
      for (k in (i+1):n) {
        if (Ab[k, i] != 0) {
          temp <- Ab[i, ]
          Ab[i, ] <- Ab[k, ]
          Ab[k, ] <- temp
          cat("\nIntercambio de filas", i, "y", k, "por pivote 0:\n")
          print(round(Ab, 4))
          break
        }
      }
    }

    if (Ab[i, i] == 0) {
      cat("\nNo se encontró un pivote distinto de cero. El sistema puede no tener solución única.\n")
      return(rep(NA, n))
    }

    ## Normalizar la fila
    pivote <- Ab[i, i]
    Ab[i, ] <- Ab[i, ] / pivote
    cat("\nDespués de dividir fila", i, "por pivote", round(pivote, 4), ":\n")
    print(round(Ab, 4))

    ## Hacer ceros en la columna
    for (j in 1:n) {
      if (j != i) {
        factor <- Ab[j, i]
        Ab[j, ] <- Ab[j, ] - factor * Ab[i, ]
      }
    }
    cat("\nDespués de hacer ceros en columna", i, ":\n")
    print(round(Ab, 4))
  }

  cat("\nSolución encontrada:\n")
  solution <- Ab[, n + 1]
  names(solution) <- paste0("x", 1:n)
  print(round(solution, 4))
  return(solution)
}



```

## --- EJERCICIO 1 ---

```{r}
A1 <- matrix(c(1, 2, 3,
               -0.4, 2, -1,
               0.5, -3, 1), nrow=3, byrow=TRUE)
b1 <- c(1, 10, 15)
sol1 <- gauss_jordan_step(A1, b1)

```

## --- EJERCICIO 2 ---

```{r}
A2 <- matrix(c(2, -0.9, 3,
               -0.5, 0.1, -1,
               1, -6.35, -0.45), nrow=3, byrow=TRUE)
b2 <- c(-3.61, 2.035, 15.401)
sol2 <- gauss_jordan_step(A2, b2)

```

## --- EJERCICIO 3 ---

```{r}
A3 <- matrix(c(0.7, 2.7, -6, 0.7,
               2, -0.8, 3, -1,
               -1, -1.5, 1.4, 3,
               0, 7, -1.56, 1), nrow=4, byrow=TRUE)
b3 <- c(1.6487, -2.342, -4.189, 15.792)
sol3 <- gauss_jordan_step(A3, b3)

```


## --- EJERCICIO 4 ---

```{r}
A4 <- matrix(c(3, -0.1, -0.2,
               0.1, 7, -0.3,
               0.3, -0.2, 10), nrow=3, byrow=TRUE)
b4 <- c(7.85, -19.3, 71.4)
sol4 <- gauss_jordan_step(A4, b4)

```

## --- EJERCICIO 6 ---

```{r}

A6 <- matrix(c(1, 3, -2, 1,
               1, 3, -1, 2,
               0, 1, -1, 4,
               2, 6, 1, 2), nrow=4, byrow=TRUE)
b6 <- c(4, 1, 5, 2)
sol6 <- gauss_jordan_step(A6, b6)


```

## --- EJERCICIO 7 ---

```{r}
A7 <- matrix(c(6, -1, -1, 4,
               1, -10, 2, -1,
               3, -2, 8, -1,
               1, 1, 1, -5), nrow=4, byrow=TRUE)
b7 <- c(17, -17, 19, -14)
sol7 <- gauss_jordan_step(A7, b7)

```

## --- EJERCICIO 10 ---

```{r}
A10 <- matrix(c(15, -18, 15, -3,
                -18, 24, -18, 4,
                15, -18, 18, -3,
                -3, 4, -3, 1), nrow=4, byrow=TRUE)
b10 <- c(11, 10, 11, 1)
sol10 <- gauss_jordan_step(A10, b10)

```

## Gauss-Seidel


```{r}
gauss_seidel <- function(A, b, x0 = rep(0, length(b)), tol = 1e-6, max.iter = 5) {
  n <- length(b)
  x <- x0
  cat("Iteración |", paste0("x", 1:n, collapse = "     "), "\n")
  cat("--------------------------------------\n")
  
  for (k in 1:max.iter) {
    x_old <- x
    for (i in 1:n) {
      s1 <- if (i > 1) sum(A[i, 1:(i - 1)] * x[1:(i - 1)]) else 0
      s2 <- if (i < n) sum(A[i, (i + 1):n] * x_old[(i + 1):n]) else 0
      x[i] <- (b[i] - s1 - s2) / A[i, i]
    }
    
    ## Imprimir con 2 cifras significativas
    cat(sprintf("%5d     |", k), 
        paste(formatC(x, digits = 2, format = "fg", flag = "##"), collapse = "   "), "\n")
    
    ## Verificar convergencia
    if (sqrt(sum((x - x_old)^2)) < tol) {
      cat("✅ Convergió en", k, "iteraciones\n\n")
      return(x)
    }
  }
  cat("No convergió después de", max.iter, "iteraciones\n\n")
  return(x)
}


```

## --- Ejercicio 1 ---

```{r}
A1 <- matrix(c(3, -0.2, -0.5,
               0.1, 7, 0.4,
               0.4, -0.1, 10), nrow = 3, byrow = TRUE)
b1 <- c(8, -19.5, 72.4)
gauss_seidel(A1, b1)

```

## --- Ejercicio 2 ---

```{r}
A2 <- matrix(c(-5, 1.4, -2.7,
               0.7, -2.5, 15,
               3.3, -11, 4.4), nrow = 3, byrow = TRUE)
b2 <- c(94.2, -6, -27.5)
gauss_seidel(A2, b2)


```

## --- Ejercicio 3 ---

```{r}
A3 <- matrix(c(3, -0.5, 0.6,
               0.3, -4, -1,
               -0.7, 2, 7), nrow = 3, byrow = TRUE)
b3 <- c(5.24, -0.387, 14.803)
gauss_seidel(A3, b3)


```

## --- Ejercicio 4 ---

```{r}
A4 <- matrix(c(5, -0.2, 1,
               0.1, 3, -0.5,
               -0.3, 1, -7), nrow = 3, byrow = TRUE)
b4 <- c(1.5, -2.7, 9.5)
gauss_seidel(A4, b4)

```

## --- Ejercicio 6 ---

```{r}
A6 <- matrix(c(0.15, 2.11, 30.75,
               0.64, 1.21, 2.05,
               3.21, 1.53, 1.04), nrow = 3, byrow = TRUE)
b6 <- c(-26.38, 1.01, 5.23)
gauss_seidel(A6, b6)

```

## --- Ejercicio 9 ---

```{r}
A9 <- matrix(c(3, -0.1, -0.2,
               0.1, 7, -0.3,
               0.3, -0.2, 10), nrow = 3, byrow = TRUE)
b9 <- c(7.85, -19.3, 71.4)
gauss_seidel(A9, b9)

```

## --- Ejercicio 10 ---

```{r}
A10 <- matrix(c(17, -2, -3,
                -5, 21, -2,
                -5, -5, 22), nrow = 3, byrow = TRUE)
b10 <- c(500, 200, 30)
gauss_seidel(A10, b10)

```

## Gauss-Jacobi


```{r}
jacobi <- function(A, b, x_init, tol=1e-6, max_iter=10) {
  n <- length(b)
  x_old <- x_init
  x_new <- numeric(n)
  iter <- 0
  error <- tol + 1
  
  while (iter < max_iter && error > tol) {
    for (i in 1:n) {
      suma <- 0
      for (j in 1:n) {
        if (j != i) {
          suma <- suma + A[i,j] * x_old[j]
        }
      }
      x_new[i] <- (b[i] - suma) / A[i,i]
    }
    
    error <- max(abs(x_new - x_old))
    iter <- iter + 1
    
    cat("Iteración", iter, "\n")
    cat("x =", round(x_new, 6), "\n")
    cat("Error =", error, "\n\n")
    
    x_old <- x_new
  }
  
  if (error <= tol) {
    cat("Convergió en", iter, "iteraciones\n")
  } else {
    cat("No convergió en", max_iter, "iteraciones\n")
  }
  
  return(x_new)
}

```

## --- Ejercicio 1 

```{r}
A1 <- matrix(c(10, 2, -1, 0,
              1, 20, -2, 3,
              -2, 1, 30, 0,
              1, 2, 3, 20), nrow=4, byrow=TRUE)

b1 <- c(26, -15, 53, 47)

x_init1 <- rep(0, 4)
resultado1 <- jacobi(A1, b1, x_init1)
cat("Resultado ejercicio 1:\n")
print(round(resultado1, 6))

 

```

## --- Ejercicio 3

```{r}

A3 <- matrix(c(8, 2, 3,
               2, 5, 1,
              -3, 1, 6), nrow=3, byrow=TRUE)
b3 <- c(51, 23, 20)

x_init3 <- rep(0, 3)
resultado3 <- jacobi(A3, b3, x_init3)
cat("Resultado ejercicio 3:\n")
print(round(resultado3, 6))

```

## --- Ejercicio 4

```{r}

A4 <- matrix(c(2, -1, 1, 3,
               2, 2, 2, 2,
              -1, -1, 2, 2,
               3, 1, -1, 4), nrow=4, byrow=TRUE)
b4 <- c(10, 1, -5, 6)

x_init4 <- rep(0, 4)
resultado4 <- jacobi(A4, b4, x_init4)
cat("Resultado ejercicio 4:\n")
print(round(resultado4, 6))

```
## --- Ejercicio 5

```{r}

A5 <- matrix(c(3, 1, 1, -1,
               0, 2, 1, 4,
               1, 1, -1, 9,
               2, 4, 6, 3), nrow=4, byrow=TRUE)
b5 <- c(5, 0, 1, 0)

x_init5 <- rep(0, 4)
resultado5 <- jacobi(A5, b5, x_init5)
cat("Resultado ejercicio 5:\n")
print(round(resultado5, 6))

```
## --- Ejercicio 6

```{r}
A6 <- matrix(c(10, -1, 2, 0,
               -1, 11, -1, 3,
               2, -1, 10, -1,
               0, 2, -1, 8), nrow=4, byrow=TRUE)
b6 <- c(6, 25, -11, 15)

x_init6 <- rep(0, 4)
resultado6 <- jacobi(A6, b6, x_init6)
cat("Resultado ejercicio 6:\n")
print(round(resultado6, 6))

```
## --- Ejercicio 8

```{r}
A8 <- matrix(c(-4, 14, 0,
               -5, 13, 0,
               -1, 0, 2), nrow=3, byrow=TRUE)
b8 <- c(10, 8, 1)

x_init8 <- rep(0, 3)
resultado8 <- jacobi(A8, b8, x_init8)
cat("Resultado ejercicio 8:\n")
print(round(resultado8, 6))


```

## --- Ejercicio 10

```{r}
A10 <- matrix(c(6, -2, 2, 4,
                12, -8, 6, 10,
                3, -13, 9, 3,
                -6, 4, 1, -18), nrow=4, byrow=TRUE)
b10 <- c(10, 20, 2, -19)

x_init10 <- rep(0, 4)
resultado10 <- jacobi(A10, b10, x_init10)
cat("Resultado ejercicio 10:\n")
print(round(resultado10, 6))


``` 

## Ejercicios complementarios


## 2.- Resuelva el mismo sistema anterior pero ahora aplicando eliminación gaussiana con pivoteo parcial.

```{r}
## Matriz de coeficientes
A <- matrix(c(2, 1, -1,
              -1, 3, 2,
               1, 2, 3), nrow = 3, byrow = TRUE)

## Vector de términos independientes
b <- c(1, 12, 7)

## Matriz aumentada
Ab <- cbind(A, b)
Ab

```

```{r}
gauss_pivoteo_parcial <- function(Ab) {
  n <- nrow(Ab)
  
  for (k in 1:(n-1)) {
    cat("\n--- Paso", k, "---\n")
    cat("Submatriz desde fila", k, "para pivoteo parcial:\n")
    print(Ab[k:n, k])
    
    ## Pivoteo parcial
    max_index <- which.max(abs(Ab[k:n, k])) + k - 1
    cat("Fila con máximo pivote en columna", k, ":", max_index, "\n")
    
    ## Intercambiar filas si es necesario
    if (max_index != k) {
      cat("Intercambiando fila", k, "con fila", max_index, "\n")
      temp <- Ab[k, ]
      Ab[k, ] <- Ab[max_index, ]
      Ab[max_index, ] <- temp
    } else {
      cat("No se requiere intercambio de filas.\n")
    }
    
    cat("Matriz después del pivoteo:\n")
    print(Ab)
    
    ## Eliminación hacia abajo
    for (i in (k+1):n) {
      factor <- Ab[i, k] / Ab[k, k]
      cat("Eliminando fila", i, "usando fila", k, "con factor =", factor, "\n")
      Ab[i, k:ncol(Ab)] <- Ab[i, k:ncol(Ab)] - factor * Ab[k, k:ncol(Ab)]
      print(Ab)
    }
  }
  
  cat("\nMatriz triangular superior final:\n")
  print(Ab)
  
  return(Ab)
}

Ab_triangular <- gauss_pivoteo_parcial(Ab)


```



```{r}
sustitucion_regresiva <- function(Ab) {
  n <- nrow(Ab)
  x <- numeric(n)
  
  cat("\n--- Sustitución regresiva ---\n")
  for (i in n:1) {
    if (i == n) {
      x[i] <- Ab[i, n+1] / Ab[i, i]
      cat("x[", i, "] = ", Ab[i, n+1], "/", Ab[i, i], " = ", x[i], "\n")
    } else {
      suma <- sum(Ab[i, (i+1):n] * x[(i+1):n])
      x[i] <- (Ab[i, n+1] - suma) / Ab[i, i]
      cat("x[", i, "] = (", Ab[i, n+1], " - ", suma, ") / ", Ab[i, i], " = ", x[i], "\n")
    }
  }
  return(x)
}

solucion <- sustitucion_regresiva(Ab_triangular)

```

```{r}
cat("\n--- Solución final del sistema ---\n")
cat("x =", solucion[1], "\n")
cat("y =", solucion[2], "\n")
cat("z =", solucion[3], "\n")


```


#### 3.- Eliminación Gaussiana con Pivoteo y Escalamiento

```{r}

A <- matrix(c(10, 2, 1,
              2, 20, 2,
              1, 2, 30), nrow = 3, byrow = TRUE)
b <- c(7, 9, 12)

## Matriz aumentada
Ab <- cbind(A, b)
cat("Matriz aumentada inicial:\n")
print(Ab)
```

```{r}
gauss_escalamiento <- function(Ab) {
  n <- nrow(Ab)
  s <- apply(abs(Ab[, 1:n]), 1, max)  ## Escalamiento por fila
  cat("Factores de escalamiento por fila:\n")
  print(s)
  
  for (k in 1:(n-1)) {
    cat("\n--- Paso", k, "---\n")
    
    ## Escalamiento: comparar valores normalizados
    razones <- abs(Ab[k:n, k]) / s[k:n]
    max_index <- which.max(razones) + k - 1
    
    cat("Razones para elegir pivote (|a_ik| / s_i):\n")
    print(razones)
    cat("Fila con mejor pivote escalado:", max_index, "\n")
    
    ## Intercambio de filas si es necesario
    if (max_index != k) {
      cat("Intercambiando fila", k, "con fila", max_index, "\n")
      temp <- Ab[k, ]
      Ab[k, ] <- Ab[max_index, ]
      Ab[max_index, ] <- temp
      
      ## También intercambiar escalamiento
      temp_s <- s[k]
      s[k] <- s[max_index]
      s[max_index] <- temp_s
    } else {
      cat("No se requiere intercambio de filas.\n")
    }
    
    cat("Matriz después del pivoteo escalado:\n")
    print(Ab)
    
    ## Eliminación
    for (i in (k+1):n) {
      factor <- Ab[i, k] / Ab[k, k]
      cat("Eliminando fila", i, "usando fila", k, "con factor =", factor, "\n")
      Ab[i, k:ncol(Ab)] <- Ab[i, k:ncol(Ab)] - factor * Ab[k, k:ncol(Ab)]
      print(Ab)
    }
  }
  
  cat("\nMatriz triangular superior final:\n")
  print(Ab)
  return(Ab)
}

Ab_triangular <- gauss_escalamiento(Ab)


```

```{r}
sustitucion_regresiva <- function(Ab) {
  n <- nrow(Ab)
  x <- numeric(n)
  
  cat("\n--- Sustitución regresiva ---\n")
  for (i in n:1) {
    if (i == n) {
      x[i] <- Ab[i, n+1] / Ab[i, i]
      cat("x[", i, "] = ", Ab[i, n+1], "/", Ab[i, i], " = ", x[i], "\n")
    } else {
      suma <- sum(Ab[i, (i+1):n] * x[(i+1):n])
      x[i] <- (Ab[i, n+1] - suma) / Ab[i, i]
      cat("x[", i, "] = (", Ab[i, n+1], " - ", suma, ") / ", Ab[i, i], " = ", x[i], "\n")
    }
  }
  return(x)
}

solucion <- sustitucion_regresiva(Ab_triangular)

cat("\n--- Solución del sistema ---\n")
cat("x =", solucion[1], "\n")
cat("y =", solucion[2], "\n")
cat("z =", solucion[3], "\n")

```




#### 6.- Factorización de Cholesky y resolución de Ax = b


```{r}
A <- matrix(c(25, 15, -5,
              15, 18,  0,
              -5,  0, 11), nrow = 3, byrow = TRUE)

b <- c(35, 33, 6)

cat("Matriz A:\n")
print(A)

cat("\nVector b:\n")
print(b)

```

```{r}
is_symmetric <- all(A == t(A))
cat("¿La matriz A es simétrica? ", is_symmetric, "\n")

eigenvalues <- eigen(A)$values
cat("Valores propios de A:\n")
print(eigenvalues)

is_positive_definite <- all(eigenvalues > 0)
cat("¿La matriz A es definida positiva? ", is_positive_definite, "\n")

```

```{r}
cholesky_manual <- function(A) {
  n <- nrow(A)
  L <- matrix(0, n, n)
  
  for (i in 1:n) {
    for (j in 1:i) {
      sum_k <- sum(L[i, 1:(j-1)] * L[j, 1:(j-1)])
      if (i == j) {
        L[i, j] <- sqrt(A[i, i] - sum_k)
        cat("L[", i, ",", j, "] = sqrt(", A[i, i], " - ", sum_k, ") = ", L[i, j], "\n")
      } else {
        L[i, j] <- (A[i, j] - sum_k) / L[j, j]
        cat("L[", i, ",", j, "] = (", A[i, j], " - ", sum_k, ") / ", L[j, j], " = ", L[i, j], "\n")
      }
    }
  }
  
  cat("\nMatriz L:\n")
  print(L)
  
  return(L)
}

L <- cholesky_manual(A)


```

```{r}
sustitucion_progresiva <- function(L, b) {
  n <- length(b)
  y <- numeric(n)
  
  for (i in 1:n) {
    y[i] <- (b[i] - sum(L[i, 1:(i-1)] * y[1:(i-1)])) / L[i, i]
    cat("y[", i, "] = (", b[i], " - ", sum(L[i, 1:(i-1)] * y[1:(i-1)]), ") / ", L[i, i], " = ", y[i], "\n")
  }
  
  return(y)
}

y <- sustitucion_progresiva(L, b)


```

```{r}
sustitucion_regresiva <- function(U, y) {
  n <- length(y)
  x <- numeric(n)
  
  for (i in n:1) {
    if (i == n) {
      x[i] <- y[i] / U[i, i]
      cat("x[", i, "] = ", y[i], " / ", U[i, i], " = ", x[i], "\n")
    } else {
      suma <- sum(U[i, (i+1):n] * x[(i+1):n])
      x[i] <- (y[i] - suma) / U[i, i]
      cat("x[", i, "] = (", y[i], " - ", suma, ") / ", U[i, i], " = ", x[i], "\n")
    }
  }
  
  return(x)
}


x <- sustitucion_regresiva(t(L), y)
cat("\n--- Solución final del sistema Ax = b ---\n")
cat("x =", x[1], "\n")
cat("y =", x[2], "\n")
cat("z =", x[3], "\n")


```

#### 10.- Método de Jacobi

```{r}
A <- matrix(c(10, -1, 2, 0,
              -1, 11, -1, 3,
              2, -1, 10, -1,
              0, 3, -1, 8), nrow = 4, byrow = TRUE)

b <- c(6, 25, -11, 15)

## Condición inicial
x0 <- c(0, 0, 0, 0)

cat("Matriz A:\n")
print(A)

cat("\nVector b:\n")
print(b)

cat("\nCondición inicial x^(0):\n")
print(x0)

```

```{r}
jacobi <- function(A, b, x0, iteraciones) {
  n <- length(b)
  x_ant <- x0
  x_nuevo <- numeric(n)
  
  for (k in 1:iteraciones) {
    cat("\n--- Iteración", k, "---\n")
    for (i in 1:n) {
      suma <- sum(A[i, -i] * x_ant[-i])
      x_nuevo[i] <- (b[i] - suma) / A[i, i]
      cat("x[", i, "] = (", b[i], " - ", suma, ") / ", A[i, i], " = ", x_nuevo[i], "\n")
    }
    x_ant <- x_nuevo
    cat("x^(", k, ") = ", x_nuevo, "\n")
  }
  
  return(x_nuevo)
}

## Ejecutar 3 iteraciones
x_aprox <- jacobi(A, b, x0, 3)


```

```{r}

cat("\n--- Aproximación después de 3 iteraciones ---\n")
cat("x =", x_aprox[1], "\n")
cat("y =", x_aprox[2], "\n")
cat("z =", x_aprox[3], "\n")
cat("w =", x_aprox[4], "\n")

```

#### Método de Gauss-Seidel vs Jacobi

```{r}
## Matriz A del sistema
A <- matrix(c(10, -1, 2, 0,
              -1, 11, -1, 3,
              2, -1, 10, -1,
              0, 3, -1, 8), nrow = 4, byrow = TRUE)

## Vector b
b <- c(6, 25, -11, 15)

## Condición inicial
x0 <- c(0, 0, 0, 0)

cat("Matriz A:\n")
print(A)

cat("\nVector b:\n")
print(b)

cat("\nCondición inicial x^(0):\n")
print(x0)

```

## 11.- Metodo de jacobi

```{r}
jacobi <- function(A, b, x0, iteraciones) {
  n <- length(b)
  x_ant <- x0
  x_nuevo <- numeric(n)
  historial <- matrix(0, nrow = iteraciones, ncol = n)
  
  for (k in 1:iteraciones) {
    for (i in 1:n) {
      suma <- sum(A[i, -i] * x_ant[-i])
      x_nuevo[i] <- (b[i] - suma) / A[i, i]
    }
    x_ant <- x_nuevo
    historial[k, ] <- x_nuevo
  }
  return(historial)
}

jacobi_result <- jacobi(A, b, x0, 10)


```
## metodo de gauss seidel

```{r}
gauss_seidel <- function(A, b, x0, iteraciones) {
  n <- length(b)
  x <- x0
  historial <- matrix(0, nrow = iteraciones, ncol = n)
  
  for (k in 1:iteraciones) {
    for (i in 1:n) {
      suma1 <- if (i > 1) sum(A[i, 1:(i-1)] * x[1:(i-1)]) else 0
      suma2 <- if (i < n) sum(A[i, (i+1):n] * x0[(i+1):n]) else 0
      x[i] <- (b[i] - suma1 - suma2) / A[i, i]
    }
    x0 <- x
    historial[k, ] <- x
  }
  return(historial)
}

## Ejecutar Gauss-Seidel por 10 iteraciones
gs_result <- gauss_seidel(A, b, x0, 10)


```
##  Comparacion 
```{r}
## Mostrar las 10 iteraciones de ambos métodos
iteraciones <- 1:10
colnames(jacobi_result) <- c("x", "y", "z", "w")
colnames(gs_result) <- c("x", "y", "z", "w")

cat("\n--- Comparación de iteraciones ---\n")
resultado_comparado <- cbind(iter = iteraciones, 
                              Jacobi = round(jacobi_result, 5), 
                              GaussSeidel = round(gs_result, 5))
print(resultado_comparado)


```
## grafico
```{r}

if (!require(ggplot2)) install.packages("ggplot2", dependencies=TRUE)
library(ggplot2)


df_jacobi <- as.data.frame(jacobi_result)
df_jacobi$iter <- 1:nrow(df_jacobi)
df_jacobi$metodo <- "Jacobi"

df_gs <- as.data.frame(gs_result)
df_gs$iter <- 1:nrow(df_gs)
df_gs$metodo <- "Gauss-Seidel"

df_total <- rbind(df_jacobi, df_gs)
df_melt <- reshape2::melt(df_total, id.vars = c("iter", "metodo"))

## Graficar
ggplot(df_melt, aes(x = iter, y = value, color = metodo, linetype = metodo)) +
  geom_line() +
  facet_wrap(~variable, scales = "free_y") +
  labs(title = "Comparación de convergencia: Jacobi vs Gauss–Seidel",
       x = "Iteración", y = "Valor aproximado") +
  theme_minimal()

```
#### 12.- Comparación de Jacobi, Gauss-Seidel y SOR
## Aplique el método SOR con ω = 1.25 al mismo sistema y compare las tres trayectorias de convergencia.

```{r}
A <- matrix(c(10, -1, 2, 0,
              -1, 11, -1, 3,
              2, -1, 10, -1,
              0, 3, -1, 8), nrow = 4, byrow = TRUE)
b <- c(6, 25, -11, 15)
x0 <- c(0, 0, 0, 0)


```

```{r}

## Jacobi
jacobi <- function(A, b, x0, iter) {
  n <- length(b)
  x_old <- x0
  hist <- matrix(0, nrow = iter, ncol = n)
  
  for (k in 1:iter) {
    x_new <- numeric(n)
    for (i in 1:n) {
      suma <- sum(A[i, -i] * x_old[-i])
      x_new[i] <- (b[i] - suma) / A[i, i]
    }
    x_old <- x_new
    hist[k, ] <- x_new
  }
  return(hist)
}

## Gauss-Seidel
gauss_seidel <- function(A, b, x0, iter) {
  n <- length(b)
  x <- x0
  hist <- matrix(0, nrow = iter, ncol = n)
  
  for (k in 1:iter) {
    for (i in 1:n) {
      suma1 <- if (i > 1) sum(A[i, 1:(i-1)] * x[1:(i-1)]) else 0
      suma2 <- if (i < n) sum(A[i, (i+1):n] * x0[(i+1):n]) else 0
      x[i] <- (b[i] - suma1 - suma2) / A[i, i]
    }
    x0 <- x
    hist[k, ] <- x
  }
  return(hist)
}

## SOR
sor <- function(A, b, x0, omega, iter) {
  n <- length(b)
  x <- x0
  hist <- matrix(0, nrow = iter, ncol = n)
  
  for (k in 1:iter) {
    for (i in 1:n) {
      suma1 <- if (i > 1) sum(A[i, 1:(i-1)] * x[1:(i-1)]) else 0
      suma2 <- if (i < n) sum(A[i, (i+1):n] * x0[(i+1):n]) else 0
      x_new_i <- (b[i] - suma1 - suma2) / A[i, i]
      x[i] <- (1 - omega) * x0[i] + omega * x_new_i
    }
    x0 <- x
    hist[k, ] <- x
  }
  return(hist)
}


```

```{r}
iter <- 15  ## número de iteraciones

jacobi_res <- jacobi(A, b, x0, iter)
gs_res <- gauss_seidel(A, b, x0, iter)
sor_res <- sor(A, b, x0, omega = 1.25, iter)


```

```{r}
library(knitr)
df <- data.frame(
  Iteracion = 1:iter,
  Jacobi_x = round(jacobi_res[,1], 5),
  GS_x = round(gs_res[,1], 5),
  SOR_x = round(sor_res[,1], 5),
  Jacobi_y = round(jacobi_res[,2], 5),
  GS_y = round(gs_res[,2], 5),
  SOR_y = round(sor_res[,2], 5),
  Jacobi_z = round(jacobi_res[,3], 5),
  GS_z = round(gs_res[,3], 5),
  SOR_z = round(sor_res[,3], 5),
  Jacobi_w = round(jacobi_res[,4], 5),
  GS_w = round(gs_res[,4], 5),
  SOR_w = round(sor_res[,4], 5)
)

kable(df, caption = "Comparación de valores por iteración para Jacobi, GS y SOR")


```

```{r}
library(ggplot2)
library(reshape2)

## Convertir datos a formato largo para ggplot
to_df <- function(mat, metodo) {
  df <- as.data.frame(mat)
  df$Iteracion <- 1:nrow(df)
  df$Metodo <- metodo
  df_melt <- melt(df, id.vars = c("Iteracion", "Metodo"))
  return(df_melt)
}

df_jacobi <- to_df(jacobi_res, "Jacobi")
df_gs <- to_df(gs_res, "Gauss-Seidel")
df_sor <- to_df(sor_res, "SOR")

df_total <- rbind(df_jacobi, df_gs, df_sor)

ggplot(df_total, aes(x = Iteracion, y = value, color = Metodo)) +
  geom_line(size = 1) +
  facet_wrap(~variable, scales = "free_y") +
  labs(title = "Convergencia de Jacobi, Gauss-Seidel y SOR (ω=1.25)",
       y = "Valor aproximado", x = "Iteración") +
  theme_minimal()


```

#### 14.- Código ejemplo completo para encontrar ω óptimo

```{r}
## Matriz y vector del sistema
A <- matrix(c(10, -1, 2, 0,
              -1, 11, -1, 3,
              2, -1, 10, -1,
              0, 3, -1, 8), nrow = 4, byrow = TRUE)
b <- c(6, 25, -11, 15)
x0 <- rep(0, 4)

## Función SOR del código anterior
sor <- function(A, b, x0, omega, iter) {
  n <- length(b)
  x <- x0
  for (k in 1:iter) {
    for (i in 1:n) {
      suma1 <- if (i > 1) sum(A[i, 1:(i-1)] * x[1:(i-1)]) else 0
      suma2 <- if (i < n) sum(A[i, (i+1):n] * x0[(i+1):n]) else 0
      x_new_i <- (b[i] - suma1 - suma2) / A[i, i]
      x[i] <- (1 - omega) * x0[i] + omega * x_new_i
    }
    x0 <- x
  }
  return(x)
}

## Solución exacta para comparar (usamos solve)
x_exact <- solve(A, b)

## Probar valores omega de 1 a 2 en pasos de 0.05
omega_vals <- seq(1, 2, by = 0.05)
iter <- 50  ## número fijo de iteraciones para comparar

## Almacenar errores
errors <- numeric(length(omega_vals))

for (i in seq_along(omega_vals)) {
  omega <- omega_vals[i]
  x_approx <- sor(A, b, x0, omega, iter)
  errors[i] <- sqrt(sum((x_approx - x_exact)^2))  ## norma euclidiana del error
}

## Mostrar resultados ordenados por error
resultado <- data.frame(omega = omega_vals, error = errors)
resultado_ordenado <- resultado[order(resultado$error), ]
print(head(resultado_ordenado, 5))

## Graficar error vs omega
plot(resultado$omega, resultado$error, type = "b", pch = 19,
     xlab = expression(omega), ylab = "Error (norma Euclidiana)",
     main = "Búsqueda experimental de omega óptimo para SOR")

```

## PASO A PASO CON EL EJERCICIO 10

## Definir matriz A y vector b
```{r}
A <- matrix(c(10, -1, 2, 0,
              -1, 11, -1, 3,
              2, -1, 10, -1,
              0, 3, -1, 8), nrow = 4, byrow = TRUE)
b <- c(6, 25, -11, 15)
x0 <- rep(0, 4)  ## vector inicial
```

## FUNCIÓN MÉTODO SOR

```{r}
sor <- function(A, b, x0, omega, iter) {
  n <- length(b)
  x <- x0
  for (k in 1:iter) {
    for (i in 1:n) {
      suma1 <- if (i > 1) sum(A[i, 1:(i-1)] * x[1:(i-1)]) else 0
      suma2 <- if (i < n) sum(A[i, (i+1):n] * x0[(i+1):n]) else 0
      x_new_i <- (b[i] - suma1 - suma2) / A[i, i]
      x[i] <- (1 - omega) * x0[i] + omega * x_new_i
    }
    x0 <- x
  }
  return(x)
}

```
## SOLUCION EXACTA

```{r}
x_exact <- solve(A, b)
x_exact

```
## BUSQUEDA EXPERIMENTAL

```{r}
omega_vals <- seq(1, 2, by = 0.05)
iter <- 50
errors <- numeric(length(omega_vals))

for (i in seq_along(omega_vals)) {
  omega <- omega_vals[i]
  x_approx <- sor(A, b, x0, omega, iter)
  errors[i] <- sqrt(sum((x_approx - x_exact)^2))  ## error Euclidiano
}

resultado <- data.frame(Omega = omega_vals, Error = errors)
resultado_ordenado <- resultado[order(resultado$Error), ]
resultado_ordenado[1:5, ]


```
## GRAFICO

```{r}
plot(resultado$Omega, resultado$Error, type = "b", pch = 19,
     xlab = expression(omega), ylab = "Error (norma Euclidiana)",
     main = "Búsqueda experimental de omega óptimo para SOR")
abline(v = resultado_ordenado$Omega[1], col = "red", lty = 2)
text(resultado_ordenado$Omega[1], min(resultado$Error),
     labels = paste0("Óptimo ≈ ", round(resultado_ordenado$Omega[1], 3)),
     pos = 4, col = "red")

```

#### 13.- Escriba la matriz de iteracion TJ y el vector cJ del metodo de Jacobi para el sistema. 
```{r}
A <- matrix(c(4, 1,
              1, 3), nrow = 2, byrow = TRUE)
b <- c(9, 7)

```

## Matriz de iteración Tj y vector Cj
	
```{r}
D <- diag(diag(A))

L <- A
L[upper.tri(L, diag = TRUE)] <- 0

U <- A
U[lower.tri(U, diag = TRUE)] <- 0

D_inv <- solve(D)

T_J <- -D_inv %*% (L + U)
c_J <- D_inv %*% b

T_J
c_J

```
## Cálculo del radio espectral 

```{r}
eigenvals <- eigen(T_J)$values
rho_TJ <- max(abs(eigenvals))
rho_TJ

```
## Verificación de convergencia

```{r}
if (rho_TJ < 1) {
  cat("El método de Jacobi converge porque rho(T_J) =", round(rho_TJ, 4), "< 1")
} else {
  cat("El método de Jacobi NO converge porque rho(T_J) =", round(rho_TJ, 4), "≥ 1")
}

```


#### 15.- Genere una matriz aleatoria sim´etrica definida positiva 5 × 5 en R y resuelva Ax = b:

```{r}
set.seed(123)  ## Para reproducibilidad

n <- 5

## Generar matriz aleatoria de enteros entre -10 y 10
M_int <- matrix(sample(-10:10, n^2, replace=TRUE), n, n)

## Construir matriz simétrica definida positiva sumando M_int^T * M_int + identidad
A <- t(M_int) %*% M_int + diag(n)

## El resultado es simétrico, definida positiva y con entradas enteras

## Vector b con enteros también (por ejemplo entre -10 y 10)
b <- sample(-10:10, n, replace=TRUE)

## Mostrar matriz y vector
A
b
```

## Implementación método Gauss-Seidel

```{r}
gauss_seidel <- function(A, b, x0=NULL, iterations=20) {
  n <- length(b)
  if (is.null(x0)) x0 <- rep(0, n)
  x <- x0
  for (k in 1:iterations) {
    for (i in 1:n) {
      sum1 <- if(i > 1) sum(A[i, 1:(i-1)] * x[1:(i-1)]) else 0
      sum2 <- if(i < n) sum(A[i, (i+1):n] * x[(i+1):n]) else 0
      x[i] <- (b[i] - sum1 - sum2) / A[i, i]
    }
  }
  return(x)
}

```

## Usando factorizacion LU
```{r}
library(Matrix)

start_lu <- Sys.time()
lu_decomp <- lu(Matrix(A))
x_lu <- solve(lu_decomp, b)
end_lu <- Sys.time()

tiempo_lu <- end_lu - start_lu
tiempo_lu

```

## Usando factorizacion de Cholesky

```{r}
start_chol <- Sys.time()
chol_decomp <- chol(A)
x_chol <- backsolve(chol_decomp, forwardsolve(t(chol_decomp), b))
end_chol <- Sys.time()

tiempo_chol <- end_chol - start_chol
tiempo_chol

```


## Usando Gauss–Seidel con 20 iteraciones

```{r}
start_gs <- Sys.time()
x_gs <- gauss_seidel(A, b, iterations=20)
end_gs <- Sys.time()

tiempo_gs <- end_gs - start_gs
tiempo_gs

```

## Comparacion

```{r}
x_exact <- solve(A, b)

error_lu <- norm(x_lu - x_exact, type="2") / norm(x_exact, type="2")
error_chol <- norm(x_chol - x_exact, type="2") / norm(x_exact, type="2")
error_gs <- norm(x_gs - x_exact, type="2") / norm(x_exact, type="2")

data.frame(
  Metodo = c("LU", "Cholesky", "Gauss-Seidel"),
  Tiempo_seg = c(as.numeric(tiempo_lu, units="secs"),
                 as.numeric(tiempo_chol, units="secs"),
                 as.numeric(tiempo_gs, units="secs")),
  Error_relativo = c(error_lu, error_chol, error_gs)
)

```


# Raíces de funciones

## Método de Bisección

```{r}
biseccion <- function(f, a, b, n_iter = 8) {
  # Verifica cambio de signo
  fa <- f(a)
  fb <- f(b)
  if (fa * fb > 0) {
    warning(paste("El intervalo [", a, ",", b, "] no presenta cambio de signo (f(a)*f(b) =", fa*fb, ")."))
  }
  
  tabla <- data.frame(
    k = numeric(0),
    a = numeric(0),
    b = numeric(0),
    c = numeric(0),
    f_a = numeric(0),
    f_b = numeric(0),
    f_c = numeric(0),
    signo = character(0),
    error = numeric(0)
  )
  
  for (k in 1:n_iter) {
    c <- (a + b) / 2
    fa <- f(a)
    fb <- f(b)
    fc <- f(c)
    
    signo <- ifelse(fa * fc < 0, "<0", ">0")
    error <- abs(b - a)
    
    tabla <- rbind(tabla, data.frame(k, a, b, c, f_a = fa, f_b = fb, f_c = fc, signo, error))
    
    if (fa * fc < 0) {
      b <- c
    } else {
      a <- c
    }
  }
  return(tabla)
}

```

### Lista completa de funciones y sus intervalos

```{r}
ejercicios <- list(
list(label="1. f(x)=x^2 - 5", f=function(x) x^2 - 5, a=2, b=3),
list(label="2. f(x)=x^3 - 4x + 1", f=function(x) x^3 - 4*x + 1, a=0, b=1),
list(label="3. f(x)=x^4 - 8x + 2", f=function(x) x^4 - 8*x + 2, a=0, b=3),
list(label="4. f(x)=exp(-x) - x^2", f=function(x) exp(-x) - x^2, a=0, b=2),
list(label="5. f(x)=cos(x) - x^2", f=function(x) cos(x) - x^2, a=0, b=1),
list(label="6. f(x)=3x^2 - 7x - 2", f=function(x) 3*x^2 - 7*x - 2, a=-1, b=0),
list(label="7. f(x)=-4x^2 + 5x + 6", f=function(x) -4*x^2 + 5*x + 6, a=-1, b=0),
list(label="8. f(x)=2x^2 + 3x - 5", f=function(x) 2*x^2 + 3*x - 5, a=0, b=2),
list(label="9. f(x)=x^3 - 5x + 1", f=function(x) x^3 - 5*x + 1, a=0, b=1),
list(label="10. f(x)=x^4 - 6x^3 + 5x^2 + 8x - 4", f=function(x) x^4 - 6*x^3 + 5*x^2 + 8*x - 4, a=0, b=1),
list(label="11. f(x)=-2x^4 + 4x^3 + 6x^2 - 3x + 2", f=function(x) -2*x^4 + 4*x^3 + 6*x^2 - 3*x + 2, a=-2, b=-1),
list(label="12. f(x)=2x^4 - x^3 - 7x^2 + 4x + 3", f=function(x) 2*x^4 - x^3 - 7*x^2 + 4*x + 3, a=-1, b=0),
list(label="13. f(x)=x^4 + 2x^3 - 10x^2 - x + 5", f=function(x) x^4 + 2*x^3 - 10*x^2 - x + 5, a=0, b=1),
list(label="14. f(x)=5*exp(0.6x - 1) - 3", f=function(x) 5*exp(0.6*x - 1) - 3, a=0, b=2),
list(label="15. f(x)=7 - 4*exp(-0.9x + 0.2)", f=function(x) 7 - 4*exp(-0.9*x + 0.2), a=-2, b=0),
list(label="16. f(x)=sin(2x) - x^2", f=function(x) sin(2*x) - x^2, a=1, b=2),
list(label="17. f(x)=(2x+1.4)*cos(3x + pi/4)", f=function(x) (2*x+1.4)*cos(3*x + pi/4), a=0.1, b=0.6),
list(label="18. f(x)=(-1.5x + 0.9)*sin(4x) - pi/6", f=function(x) (-1.5*x + 0.9)*sin(4*x) - pi/6, a=0.2, b=0.9)
)

# Cálculo y gráficos base

for (ej in ejercicios) {
cat("\n\n###", ej$label, "\n")

tabla <- biseccion(ej$f, ej$a, ej$b, 8)
print(tabla)

# Gráfica en base R

x_vals <- seq(ej$a - 0.2, ej$b + 0.2, length.out = 300)
y_vals <- sapply(x_vals, ej$f)

plot(x_vals, y_vals, type="l", col="blue", lwd=2,
main=paste("Método de Bisección para", ej$label),
xlab="x", ylab="f(x)")
abline(h=0, lty=2)
abline(v=c(ej$a, ej$b), col="gray", lty=3)
points(tabla$c, sapply(tabla$c, ej$f), col="red", pch=19)
}

```


## Método de la Secante 
```{r}

secante <- function(f, x0, x1, tol = 1e-5, max_iter = 10) {
  iter <- numeric()
  x_prev <- numeric()
  x_curr <- numeric()
  f_curr <- numeric()
  x_next <- numeric()
  error <- numeric()
  
  for (k in 1:max_iter) {
    f0 <- f(x0)
    f1 <- f(x1)
    x2 <- x1 - f1*(x1 - x0)/(f1 - f0)
    e <- abs(x2 - x1)
    
    iter <- c(iter, k)
    x_prev <- c(x_prev, x0)
    x_curr <- c(x_curr, x1)
    f_curr <- c(f_curr, f1)
    x_next <- c(x_next, x2)
    error <- c(error, e)
    
    x0 <- x1
    x1 <- x2
    
    if (e < tol) break
  }
  
  resultados <- data.frame(
    Iter = iter,
    x_prev = x_prev,
    x_curr = x_curr,
    f_xcurr = f_curr,
    x_next = x_next,
    error = error
  )
  
  return(resultados)
}

# Función para graficar las secantes
graficar_secante <- function(f, tabla, titulo = "Método de la Secante") {
  plot(NULL, xlim = c(min(tabla$x_prev, tabla$x_curr) - 1, max(tabla$x_prev, tabla$x_curr) + 1),
       ylim = c(min(tabla$f_xcurr) - 1, max(tabla$f_xcurr) + 1),
       xlab = "x", ylab = "f(x)", main = titulo)
  curve(f(x), from = min(tabla$x_prev, tabla$x_curr) - 1, to = max(tabla$x_prev, tabla$x_curr) + 1, add = TRUE, col = "blue")
  
  for (i in 1:nrow(tabla)) {
    segments(tabla$x_prev[i], f(tabla$x_prev[i]), tabla$x_curr[i], f(tabla$x_curr[i]), col = "red")
    points(tabla$x_next[i], 0, col = "green", pch = 19)
  }
}

# Lista de funciones y valores iniciales para los 13 ejercicios
funciones <- list(
  function(x) x^2 - 2*x - 3,
  function(x) x^4 - 10*x^2 + 9,
  function(x) 2*x^2 - 5*x + 3,
  function(x) -3*x^2 + 4*x + 2,
  function(x) x^3 + 4*x^2 - x - 1,
  function(x) x^4 - 5*x^3 + 6*x^2 + 4*x - 8,
  function(x) x^4 - 5,
  function(x) -2*x^4 + 3*x^3 + 7*x^2 - 5*x + 1,
  function(x) 4*exp(-0.8*x) - 0.5 - 7,
  function(x) -3*exp(-1.2*x) + 0.4 + 2,
  function(x) sin(x) - x^3/3,
  function(x) (3*x + 3.1)*cos(2*x + pi/6),
  function(x) (-2*x + 1.1)*sin(5*x - pi/3)
)

valores_iniciales <- list(
  c(0,3), c(0,2), c(-1,2), c(-1,3), c(-3,1.5),
  c(0,3), c(1,2), c(2,4), c(0,1.5), c(0,1.1),
  c(0,1), c(0.3,0.8), c(0.05,0.35)
)

# Ejecutar el método y graficar para los 13 ejercicios
resultados_list <- list()

for (i in 1:13) {
  cat("\n\nEjercicio", i, "\n")
  res <- secante(funciones[[i]], valores_iniciales[[i]][1], valores_iniciales[[i]][2])
  print(res)
  resultados_list[[i]] <- res
  graficar_secante(funciones[[i]], res, paste("Ejercicio", i))
}


```



## Método de Newton

```{r}
# Método de Newton en R puro
newton <- function(f, df, x0, tol = 1e-5, max_iter = 10) {
  iter <- numeric()
  xk <- numeric()
  fxk <- numeric()
  dfxk <- numeric()
  error <- numeric()
  
  x <- x0
  
  for (k in 1:max_iter) {
    fx <- f(x)
    dfx <- df(x)
    x_new <- x - fx/dfx
    e <- abs(x_new - x)
    
    iter <- c(iter, k)
    xk <- c(xk, x)
    fxk <- c(fxk, fx)
    dfxk <- c(dfxk, dfx)
    error <- c(error, e)
    
    x <- x_new
    
    if (e < tol && k >= 1) break
  }
  
  resultados <- data.frame(
    k = iter,
    xk = xk,
    f_xk = fxk,
    df_xk = dfxk,
    error = error
  )
  
  return(resultados)
}

# Función para graficar y marcar la raíz
graficar_newton <- function(f, tabla, titulo = "Método de Newton") {
  plot(NULL, xlim = c(min(tabla$xk)-1, max(tabla$xk)+1),
       ylim = c(min(tabla$f_xk)-1, max(tabla$f_xk)+1),
       xlab = "x", ylab = "f(x)", main = titulo)
  curve(f(x), from = min(tabla$xk)-1, to = max(tabla$xk)+1, add = TRUE, col = "blue")
  abline(h = 0, col = "black", lty = 2)
  points(tabla$xk[nrow(tabla)], 0, col = "red", pch = 19) # raíz aproximada
}

# Lista de funciones y derivadas para los 15 ejercicios
funciones <- list(
  function(x) x^3 - 7*x + 6,          function(x) x^3 + 2*x^2 - 5,
  function(x) x^4 - 3*x^3 + 2,        function(x) sin(x) - x^3/3,
  function(x) exp(-x) - x,             function(x) x^3 - 2*x - 5,
  function(x) x^5 - 3*x + 1,           function(x) cos(x) - 2*x,
  function(x) log(x+2) + x - 1,        function(x) x*exp(-x) - 0.1,
  function(x) x^3 - 4*sin(x),          function(x) exp(x) - 3*x^2,
  function(x) x^2 - cos(x),            function(x) x^3 + 4*x^2 - 10,
  function(x) 2*x*sin(x) - 1
)

derivadas <- list(
  function(x) 3*x^2 - 7,               function(x) 3*x^2 + 4*x,
  function(x) 4*x^3 - 9*x^2,           function(x) cos(x) - x^2,
  function(x) -exp(-x) - 1,            function(x) 3*x^2 - 2,
  function(x) 5*x^4 - 3,               function(x) -sin(x) - 2,
  function(x) 1/(x+2) + 1,             function(x) exp(-x) - x*exp(-x),
  function(x) 3*x^2 - 4*cos(x),        function(x) exp(x) - 6*x,
  function(x) 2*x + 2*sin(x),          function(x) 3*x^2 + 8*x,
  function(x) 2*sin(x) + 2*x*cos(x)
)

valores_iniciales <- c(0.5, 1.5, 0.5, 1, 0.5, 2.5, 0.5, 0.5, -0.5, 0.5, 1.5, 0.5, 0.5, 1.5, 0.5)

# Ejecutar Newton para los 15 ejercicios y graficar
resultados_newton <- list()

for (i in 1:15) {
  cat("\n\nEjercicio", i, "\n")
  res <- newton(funciones[[i]], derivadas[[i]], valores_iniciales[i], tol = 1e-5, max_iter = 10)
  print(res)
  resultados_newton[[i]] <- res
  graficar_newton(funciones[[i]], res, paste("Ejercicio", i))
}

```


## Método del Punto fijo

```{r}
punto_fijo <- function(g, x0, tol = 1e-5, max_iter = 10) {
  iter <- numeric()
  xk <- numeric()
  gxk <- numeric()
  error <- numeric()
  
  x <- x0
  for (k in 1:max_iter) {
    x_new <- tryCatch(g(x), error = function(e) NA)
    
    # Verificar que x_new sea válido
    if (is.na(x_new) || is.nan(x_new) || Im(x_new) != 0) {
      warning(paste("Iteración", k, "produjo valor inválido. Se detiene."))
      break
    }
    
    e <- abs(x_new - x)
    
    iter <- c(iter, k)
    xk <- c(xk, x)
    gxk <- c(gxk, x_new)
    error <- c(error, e)
    
    x <- x_new
    if (e < tol && k >= 1) break
  }
  
  resultados <- data.frame(
    k = iter,
    xk = xk,
    g_xk = gxk,
    error = error
  )
  
  return(resultados)
}
```

Función para graficar 

```{r}
graficar_punto_fijo <- function(g, tabla, titulo = "Método del Punto Fijo") {
  if (nrow(tabla) == 0 || all(is.na(tabla$xk))) {
    warning("No hay datos válidos para graficar.")
    return()
  }
  
  x_vals <- tabla$xk[!is.na(tabla$xk)]
  g_vals <- tabla$g_xk[!is.na(tabla$g_xk)]
  
  # Crear rango de x para graficar
  x_range <- seq(min(x_vals) - 1, max(x_vals) + 1, length.out = 500)
  y_vals <- sapply(x_range, function(x) {
    y <- tryCatch(g(x), error = function(e) NA)
    if (!is.finite(y)) NA else y
  })
  
  plot(NULL, xlim = c(min(x_range), max(x_range)),
       ylim = c(min(y_vals, na.rm = TRUE), max(y_vals, na.rm = TRUE)),
       xlab = "x", ylab = "y", main = titulo)
  
  lines(x_range, y_vals, col = "blue")
  abline(0, 1, col = "red") # línea y=x
  
  # Punto de intersección final
  points(tail(g_vals, 1), tail(g_vals, 1), col = "green", pch = 19)
}
```

Funciones g(x) y valores iniciales

```{r}
g_funciones <- list(
  function(x) cos(x),                     # 1
  function(x) 1 - x^3,                    # 2
  function(x) exp(-x),                     # 3
  function(x) (x^2 + 1)/4,                 # 4
  function(x) (2*x + 5)^(1/3),             # 5
  function(x) sqrt(pmax(exp(x) - 2, 0)),   # 6, protege sqrt
  function(x) 2 - log(x + 1),              # 7
  function(x) (3*x - 1)^(1/3),             # 8
  function(x) sin(x) + 1,                  # 9
  function(x) sqrt(3),                     # 10
  function(x) exp(-x)/2,                   # 11
  function(x) (10 - x^3)/4,                # 12
  function(x) cos(x),                      # 13
  function(x) exp(-x^2),                   # 14
  function(x) 2^(1/3)                      # 15
)

valores_iniciales <- c(0.5, 0.6, 0.7, 1, 2, 0.5, 0.5, 0.8, 1, 1.5, 0.5, 1.5, 0.5, 0.5, 1)


resultados_punto_fijo <- list()

for (i in 1:15) {
  cat("\n\nEjercicio", i, "\n")
  res <- punto_fijo(g_funciones[[i]], valores_iniciales[i], tol = 1e-5, max_iter = 10)
  print(res)
  resultados_punto_fijo[[i]] <- res
  graficar_punto_fijo(g_funciones[[i]], res, paste("Ejercicio", i))
}


```


# Interpolación



## **Interpolación de Lagrange y Newton**

Este documento presenta los cálculos de interpolación para tres conjuntos de puntos,
utilizando los métodos de **Lagrange** y **Newton (diferencias divididas)**.

---

#### **Ejercicio 5**


```{r}
## Datos dados

x <- c(0, 1, 2)
y <- c(1, 3, 11)

## Definimos función del polinomio de Lagrange
P_Lagrange <- function(xv) {
  L0 <- (xv - 1)*(xv - 2) / ((0 - 1)*(0 - 2))
  L1 <- (xv - 0)*(xv - 2) / ((1 - 0)*(1 - 2))
  L2 <- (xv - 0)*(xv - 1) / ((2 - 0)*(2 - 1))
  return(1*L0 + 3*L1 + 11*L2)
}

## Comprobamos el polinomio con varios puntos
xx <- seq(0, 2, by=0.5)
yy <- P_Lagrange(xx)

## Ajuste simbólico para obtener coeficientes del polinomio
fit <- lm(yy ~ poly(xx, 2, raw=TRUE))
coeficientes <- coef(fit)
a0 <- round(coeficientes[1], 6)
a1 <- round(coeficientes[2], 6)
a2 <- round(coeficientes[3], 6)

cat("Polinomio interpolante por Lagrange:\n")
cat("P(x) =", a2, "* x^2 +", a1, "* x +", a0, "\n\n")
```

#### b) Verificación con diferencias divididas (Newton)

```{r}
## Calculamos las diferencias divididas
f_x0 <- y[1]
f_x0x1 <- (y[2]-y[1])/(x[2]-x[1])
f_x1x2 <- (y[3]-y[2])/(x[3]-x[2])
f_x0x1x2 <- (f_x1x2 - f_x0x1)/(x[3]-x[1])

cat("Tabla de diferencias divididas:\n")
cat("f[x0] =", f_x0, "\n")
cat("f[x0,x1] =", f_x0x1, "\n")
cat("f[x1,x2] =", f_x1x2, "\n")
cat("f[x0,x1,x2] =", f_x0x1x2, "\n\n")

## Forma de Newton:
## P(x) = f[x0] + f[x0,x1]*(x - x0) + f[x0,x1,x2]*(x - x0)*(x - x1)
P_Newton <- function(xv) {
  f_x0 + f_x0x1*(xv - x[1]) + f_x0x1x2*(xv - x[1])*(xv - x[2])
}

## Comprobamos que ambos métodos coinciden
test_points <- seq(0,2,by=0.5)
cat("Comparación Lagrange vs Newton:\n")
for (i in seq_along(test_points)) {
  cat("x =", test_points[i], 
      "Lagrange =", round(P_Lagrange(test_points[i]),4), 
      "Newton =", round(P_Newton(test_points[i]),4), "\n")
}
```


#### c) Evaluación del polinomio en x = 1.5

```{r}
x_eval <- 1.5
P_val <- 3*x_eval^2 - x_eval + 1
cat("\nEvaluación en x = 1.5:\n")
cat("P(1.5) =", P_val, "\n\n")

cat("Conclusión: el polinomio 3x² - x + 1 coincide en ambos métodos.\n")
cat("El valor en x=1.5 es 6.25, igual al obtenido por ajuste visual cuadrático.\n")
```

## d) Gráfico del polinomio y los puntos

```{r}
xs_plot <- seq(min(x)-0.5, max(x)+0.5, length.out=200)
ys_plot <- 3*xs_plot^2 - xs_plot + 1

plot(xs_plot, ys_plot, type="l", lwd=2, col="blue",
     xlab="x", ylab="y", main="Interpolación por Lagrange y Newton")
points(x, y, pch=19, col="red")
text(x, y, labels=paste0("(",x,",",y,")"), pos=3, col="red")
points(x_eval, P_val, pch=17, col="darkgreen", cex=1.2)
legend("topleft", legend=c("Polinomio 3x² - x + 1", "Puntos dados", "P(1.5)"),
       col=c("blue","red","darkgreen"), pch=c(NA,19,17), lty=c(1,NA,NA), bty="n")


```

#### **Ejercicio 5.1**

```{r}
## Datos

x <- c(1,2,3,4)
y <- c(2,5,10,17)
```

## a) Polinomio interpolante por Newton
```{r}
n <- length(x)
dd <- matrix(NA, nrow=n, ncol=n)
dd[,1] <- y
for (j in 2:n) {
  for (i in 1:(n-j+1)) {
    dd[i,j] <- (dd[i+1,j-1] - dd[i,j-1]) / (x[i+j-1] - x[i])
  }
}
coef_newton <- dd[1,]
```
## b) Tabla de diferencias divididas

```{r}
dd_print <- dd
dd_print[is.na(dd_print)] <- ""
cat("**Tabla de diferencias divididas (Newton):**\n\n")
print(knitr::kable(dd_print, digits=6, col.names=paste0("Orden ",0:(n-1))))

## Forma de Newton

P_newton_eval <- function(xv) {
  s <- coef_newton[1]
  term <- 1
  for (k in 2:length(coef_newton)) {
    term <- term * (xv - x[k-1])
    s <- s + coef_newton[k]*term
  }
  return(s)
}
```


## c) Evaluar en x = 2.5

```{r}
x_eval <- 2.5
P_at_2_5 <- P_newton_eval(x_eval)
cat("\n**Evaluación del polinomio en x = 2.5:**\n")
cat("P(2.5) =", round(P_at_2_5, 6), "\n")
```
## d) Comparar con f(x) = x² + 1

```{r}
f_direct <- function(xv) xv^2 + 1
f_at_2_5 <- f_direct(x_eval)
cat("\n**Comparación con f(x) = x² + 1:**\n")
cat("f(2.5) =", round(f_at_2_5, 6), "\n")
cat("Diferencia =", round(P_at_2_5 - f_at_2_5, 12), "\n")

if (abs(P_at_2_5 - f_at_2_5) < 1e-10) {
  cat("\n El polinomio interpolante coincide con f(x)=x²+1.\n")
} else {
  cat("\n Hay una pequeña diferencia numérica.\n")
}
```

## e) Gráfica comparativa

```{r}
xs_plot <- seq(min(x)-0.5, max(x)+0.5, length.out=300)
ys_poly <- sapply(xs_plot, P_newton_eval)
ys_fx <- xs_plot^2 + 1

plot(xs_plot, ys_poly, type="l", lwd=2, col="blue",
     xlab="x", ylab="y", main="Interpolación Newton y f(x)=x²+1")
lines(xs_plot, ys_fx, lty=2, lwd=2, col="darkgreen")
points(x, y, pch=19, col="red")
points(x_eval, P_at_2_5, pch=17, col="purple", cex=1.2)
legend("topleft",
       legend=c("Polinomio Newton","f(x)=x²+1","Puntos dados","P(2.5)"),
       col=c("blue","darkgreen","red","purple"),
       lty=c(1,2,NA,NA), pch=c(NA,NA,19,17), bty="n")
```
#### **Ejercicio 5.2**


```{r}
## Datos
x_pts <- c(-1, 0, 2)
y_pts <- c(4, 1, 3)
```
## Construcción simbólica mediante fórmulas de Lagrange (evaluación y expansión)

```{r}
L0 <- function(xv) { (xv - x_pts[2])*(xv - x_pts[3]) / ((x_pts[1] - x_pts[2])*(x_pts[1] - x_pts[3])) }
L1 <- function(xv) { (xv - x_pts[1])*(xv - x_pts[3]) / ((x_pts[2] - x_pts[1])*(x_pts[2] - x_pts[3])) }
L2 <- function(xv) { (xv - x_pts[1])*(xv - x_pts[2]) / ((x_pts[3] - x_pts[1])*(x_pts[3] - x_pts[2])) }
```

## Polinomio Lagrange como función

```{r}
P_L <- function(xv) {
  y_pts[1]*L0(xv) + y_pts[2]*L1(xv) + y_pts[3]*L2(xv)
}
```

## Expandir el polinomio numéricamente para obtener coeficientes a0,a1,a2
## Evaluamos en 3 puntos y resolvemos sistema Vandermonde para coeficientes

```{r}
A <- matrix(c(1, -1, 1^2,    ## x=-1 -> [1, -1, 1]
              1,  0, 0^2,    ## x=0  -> [1,  0, 0]
              1,  2, 2^2),   ## x=2  -> [1,  2, 4]
            nrow=3, byrow=TRUE)
b <- c(P_L(-1), P_L(0), P_L(2))
coef <- solve(A, b)   

a0 <- round(as.numeric(coef[1]), 8)
a1 <- round(as.numeric(coef[2]), 8)
a2 <- round(as.numeric(coef[3]), 8)

cat("**Resultado (forma general):**\n\n")
cat(paste0("Se obtiene el polinomio cuadrático\n\n \\(P_2(x) = ", a0, " + (", a1, ")x + (", a2, ")x^2\\)\n\n"))
```

## Mostrar polinomio ordenado (coeficientes agrupados)

```{r}
cat("**Polinomio simplificado:**\n\n")
cat(paste0("$$P_2(x)= ", a2, "x^2 + ", a1, "x + ", a0, "$$\n\n"))
```

## Verificación en los puntos dados

```{r}
vals <- c(P_L(-1), P_L(0), P_L(2))
names(vals) <- c("P(-1)","P(0)","P(2)")
cat("**Verificación en los puntos dados:**\n\n")
for (i in 1:3) {
  cat(names(vals)[i], " = ", round(vals[i],8), "\n\n")
}
```

## Comprobación simbólica rápida (también mostrar coincidencia con y_pts)

```{r}
cat("Comprobación comparando con los valores originales:\n\n")
comp <- c(round(vals[1],8)==y_pts[1], round(vals[2],8)==y_pts[2], round(vals[3],8)==y_pts[3])
print(data.frame(Punto = c("(-1,4)","(0,1)","(2,3)"),
                 Valor_Interpolado = round(vals,8),
                 Valor_Original = y_pts,
                 Coincide = comp))
```

## Gráfica (polinomio y puntos)

```{r}
xs <- seq(min(x_pts)-1, max(x_pts)+1, length.out=300)
ys <- sapply(xs, P_L)
plot(xs, ys, type="l", lwd=2, xlab="x", ylab="y", main="Polinomio interpolante (Lagrange)")
points(x_pts, y_pts, pch=19, col="red")
text(x_pts, y_pts, labels=paste0("(", x_pts, ",", y_pts, ")"), pos=3, col="red")

```

# Newton diferencias progresivas

## Ejercicio 6
## FUNCIONES AUXILIARES

## Tabla de diferencias progresivas
```{r}
forward_diffs <- function(x, y) {
  n <- length(y)
  diffs <- list(y)
  for (k in 1:(n - 1)) {
    prev <- diffs[[k]]
    diffs[[k + 1]] <- diff(prev)
  }
  ## Crear data.frame para mostrar
  df <- data.frame(x = x)
  for (k in 1:length(diffs)) {
    col <- c(rep(NA, k - 1), diffs[[k]])
    df[[paste0("Δ", k - 1)]] <- col
  }
  return(list(diffs = diffs, table = df))
}
```
## Tabla de diferencias regresivas
```{r}
backward_diffs <- function(x, y) {
  n <- length(y)
  diffs <- list(y)
  for (k in 1:(n - 1)) {
    prev <- diffs[[k]]
    diffs[[k + 1]] <- diff(prev)
  }
  df <- data.frame(x = x)
  for (k in 1:length(diffs)) {
    col <- c(diffs[[k]], rep(NA, k - 1))
    df[[paste0("∇", k - 1)]] <- col
  }
  return(list(diffs = diffs, table = df))
}

## Factorial
fact <- function(n) if (n <= 1) 1 else prod(1:n)
```
## Newton hacia adelante
```{r}
newton_forward_eval <- function(x_nodes, y_nodes, x_eval) {
  h <- x_nodes[2] - x_nodes[1]
  diffs_list <- forward_diffs(x_nodes, y_nodes)$diffs
  a <- sapply(diffs_list, function(v) v[1])
  s <- (x_eval - x_nodes[1]) / h
  p <- a[1]
  for (k in 2:length(a)) {
    term <- a[k]
    num <- 1
    for (j in 0:(k - 2)) num <- num * (s - j)
    p <- p + term * num / fact(k - 1)
  }
  return(p)
}
```

```{r}
## Newton hacia atrás
newton_backward_eval <- function(x_nodes, y_nodes, x_eval) {
  h <- x_nodes[2] - x_nodes[1]
  diffs_list <- forward_diffs(x_nodes, y_nodes)$diffs
  n <- length(y_nodes)
  a <- sapply(diffs_list, function(v) v[length(v)])
  s <- (x_eval - x_nodes[n]) / h
  p <- a[1]
  for (k in 2:length(a)) {
    term <- a[k]
    num <- 1
    for (j in 0:(k - 2)) num <- num * (s + j)
    p <- p + term * num / fact(k - 1)
  }
  return(p)
}
```


#### Datos:  
x = 0, 1, 2, 3, 4  
f(x) = 1, 2, 4, 8, 16

###### a) Tabla de diferencias progresivas

```{r}
x1 <- 0:4
y1 <- c(1, 2, 4, 8, 16)
res1 <- forward_diffs(x1, y1)
print("Tabla de diferencias progresivas (Δyi):")
print(res1$table)
```

###### b) Polinomio interpolante con Newton hacia adelante

```{r}
coefs1 <- sapply(res1$diffs, function(v) v[1])
print("Coeficientes del polinomio de Newton hacia adelante:")
print(coefs1)

h1 <- x1[2] - x1[1]
print("Forma general del polinomio:")
print(paste0(
  "P(x) = ", coefs1[1],
  " + ", coefs1[2], "·s",
  " + ", coefs1[3], "·s(s−1)/2!",
  " + ", coefs1[4], "·s(s−1)(s−2)/3!",
  " + ", coefs1[5], "·s(s−1)(s−2)(s−3)/4!"
))
print(paste("donde s = (x −", x1[1], ")/", h1))
```

###### c) Calcule f(2.5) y compare con 2^2.5

```{r}
x_eval1 <- 2.5
p1_25 <- newton_forward_eval(x1, y1, x_eval1)
real_25 <- 2^(2.5)
print(paste("f(2.5) interpolado =", round(p1_25, 4)))
print(paste("2^2.5 =", round(real_25, 4)))
print(paste("Error =", round(abs(p1_25 - real_25), 6)))
```

####  Datos:  
x = 1, 2, 3, 4  
f(x) = 1, 8, 27, 64

###### a) Tabla de diferencias regresivas

```{r}
x2 <- 1:4
y2 <- c(1, 8, 27, 64)
res2 <- backward_diffs(x2, y2)
print("Tabla de diferencias regresivas (∇yi):")
print(res2$table)
```

###### b) Aplique Newton hacia atrás para estimar f(3.4)

```{r}
x_eval2 <- 3.4
p2_34 <- newton_backward_eval(x2, y2, x_eval2)
real_34 <- (x_eval2)^3
print(paste("f(3.4) interpolado =", round(p2_34, 4)))
print(paste("Valor exacto =", round(real_34, 4)))
print(paste("Error =", round(abs(p2_34 - real_34), 6)))
```


####  Datos experimentales  
x = 10, 20, 30, 40, 50  
y = 20.5, 24.0, 32.0, 42.5, 51.0

###### a) Verifique que los nodos sean equiespaciados

```{r}
x3 <- seq(10, 50, by = 10)
y3 <- c(20.5, 24.0, 32.0, 42.5, 51.0)
espacios <- diff(x3)
print("Diferencias entre nodos (deben ser iguales):")
print(espacios)
```

###### b) Calcule las diferencias progresivas hasta el tercer orden

```{r}
res3 <- forward_diffs(x3, y3)
print("Tabla de diferencias progresivas (hasta tercer orden):")
print(res3$table)
```

###### c) Estime y(25) usando Newton hacia adelante

```{r}
x_eval3 <- 25
p3_25 <- newton_forward_eval(x3, y3, x_eval3)
print(paste("Estimación de y(25) =", round(p3_25, 4)))
```

###### d) Comentario sobre estabilidad numérica

```{r}
print("Comentario:")
print("Usar un polinomio de orden más alto no siempre mejora la precisión.
En datos experimentales, puede generar oscilaciones (fenómeno de Runge),
por lo que un polinomio de orden moderado ofrece mejor estabilidad numérica.")
```


## Ejercicio 7

## FUNCIONES AUXILIARES

## Tabla de diferencias hacia adelante
```{r}
forward_diff_table <- function(x, y) {
  n <- length(y)
  diffs <- list(y)
  for (k in 1:(n - 1)) {
    diffs[[k + 1]] <- diff(diffs[[k]])
  }
  df <- data.frame(x = x)
  for (k in 1:length(diffs)) {
    col <- c(rep(NA, k - 1), diffs[[k]])
    df[[paste0("Δ", k - 1)]] <- col
  }
  return(list(diffs = diffs, table = df))
}

## Tabla de diferencias hacia atrás
backward_diff_table <- function(x, y) {
  n <- length(y)
  diffs <- list(y)
  for (k in 1:(n - 1)) {
    diffs[[k + 1]] <- diff(diffs[[k]])
  }
  df <- data.frame(x = x)
  for (k in 1:length(diffs)) {
    col <- c(diffs[[k]], rep(NA, k - 1))
    df[[paste0("∇", k - 1)]] <- col
  }
  return(list(diffs = diffs, table = df))
}

## Factorial
fact <- function(n) if (n <= 1) 1 else prod(1:n)

## Interpolación Newton equiespaciada automática
newton_interp_equispaced <- function(x_nodes, y_nodes, x_eval) {
  h <- x_nodes[2] - x_nodes[1]
  n <- length(x_nodes)
  
  ## Decidir si usar hacia adelante o hacia atrás
  if (x_eval <= mean(x_nodes)) {
    method <- "adelante"
    diffs <- forward_diff_table(x_nodes, y_nodes)$diffs
    a <- sapply(diffs, function(v) v[1])
    s <- (x_eval - x_nodes[1]) / h
    p <- a[1]
    for (k in 2:length(a)) {
      term <- a[k]
      num <- 1
      for (j in 0:(k - 2)) num <- num * (s - j)
      p <- p + term * num / fact(k - 1)
    }
    ## error de truncamiento (estimado con último término)
    error <- abs(a[length(a)] * s * prod(s - (0:(length(a) - 2))) / fact(length(a) - 1))
  } else {
    method <- "atrás"
    diffs <- backward_diff_table(x_nodes, y_nodes)$diffs
    a <- sapply(diffs, function(v) v[length(v)])
    s <- (x_eval - x_nodes[n]) / h
    p <- a[1]
    for (k in 2:length(a)) {
      term <- a[k]
      num <- 1
      for (j in 0:(k - 2)) num <- num * (s + j)
      p <- p + term * num / fact(k - 1)
    }
    error <- abs(a[length(a)] * s * prod(s + (0:(length(a) - 2))) / fact(length(a) - 1))
  }
  
  return(list(valor = p, metodo = method, error = error))
}

## Interpolación de Lagrange clásica
lagrange_interp <- function(x, y, x_eval) {
  n <- length(x)
  P <- 0
  for (i in 1:n) {
    L <- 1
    for (j in 1:n) {
      if (j != i) L <- L * (x_eval - x[j]) / (x[i] - x[j])
    }
    P <- P + y[i] * L
  }
  return(P)
}

## Interpolación de Newton (diferencias divididas)
newton_divididas <- function(x, y, x_eval) {
  n <- length(x)
  ## Tabla de diferencias divididas
  dd <- matrix(0, n, n)
  dd[,1] <- y
  for (j in 2:n) {
    for (i in 1:(n - j + 1)) {
      dd[i, j] <- (dd[i + 1, j - 1] - dd[i, j - 1]) / (x[i + j - 1] - x[i])
    }
  }
  ## Evaluación
  P <- dd[1, 1]
  for (j in 2:n) {
    term <- dd[1, j]
    for (k in 1:(j - 1)) term <- term * (x_eval - x[k])
    P <- P + term
  }
  return(list(valor = P, tabla = dd))
}
```

####  Replicar ejemplos anteriores

```{r}
## Datos del ejercicio anterior (x = 0:4, f = 1,2,4,8,16)
x1 <- 0:4
y1 <- c(1, 2, 4, 8, 16)

## Tabla de diferencias
tabla1 <- forward_diff_table(x1, y1)
print("Tabla de diferencias progresivas:")
print(tabla1$table)

## Valor estimado f(2.5)
res1 <- newton_interp_equispaced(x1, y1, 2.5)
print(paste("Valor estimado f(2.5) =", round(res1$valor, 4)))
print(paste("Método usado:", res1$metodo))
print(paste("Error de truncamiento estimado:", round(res1$error, 6)))

## Comparación con valor real 2^2.5
real_25 <- 2^(2.5)
print(paste("Valor real =", round(real_25, 4)))
print(paste("Error total =", round(abs(res1$valor - real_25), 6)))

## Gráfica
## Gráfica sin error (corregida)
plot(x1, y1, pch = 19, col = "blue", main = "Interpolación Newton hacia adelante",
     xlab = "x", ylab = "f(x)")

## Función auxiliar para evaluar la interpolación punto a punto
interp_fun <- function(xx) newton_interp_equispaced(x1, y1, xx)$valor

## Secuencia de puntos para trazar la curva
x_seq <- seq(min(x1), max(x1), 0.1)
y_seq <- sapply(x_seq, interp_fun)

## Dibujar el polinomio interpolante
lines(x_seq, y_seq, col = "red", lwd = 2)

legend("topleft", legend = c("Datos originales", "Polinomio interpolante"),
       col = c("blue", "red"), pch = c(19, NA), lty = c(NA, 1))

```


#### Comparación de métodos (Lagrange, Newton, Diferencias finitas)

```{r}
set.seed(123)
x2 <- sort(runif(5, 0, 10))
y2 <- 3 + 2 * x2 + 0.5 * x2^2  ## función cuadrática
x_plot <- seq(min(x2), max(x2), 0.1)

## Lagrange
y_lag <- sapply(x_plot, function(x) lagrange_interp(x2, y2, x))

## Newton divididas
y_new <- sapply(x_plot, function(x) newton_divididas(x2, y2, x)$valor)

## Newton hacia adelante (equiespaciado usando x equidistantes)
x_eq <- seq(min(x2), max(x2), length.out = 5)
y_eq <- 3 + 2 * x_eq + 0.5 * x_eq^2
y_forw <- sapply(x_plot, function(x) newton_interp_equispaced(x_eq, y_eq, x)$valor)

## Gráfica comparativa
plot(x2, y2, pch = 19, col = "black", xlab = "x", ylab = "f(x)",
     main = "Comparación de métodos de interpolación")
lines(x_plot, y_lag, col = "red", lwd = 2)
lines(x_plot, y_new, col = "blue", lwd = 2, lty = 2)
lines(x_plot, y_forw, col = "green", lwd = 2, lty = 3)
legend("topleft", legend = c("Datos", "Lagrange", "Newton divididas", "Newton hacia adelante"),
       col = c("black", "red", "blue", "green"), lty = c(NA, 1, 2, 3), pch = c(19, NA, NA, NA))
```


#### Evaluar con datos dados

x = [0,1,2,3,4],  
y = [2.0, 2.7, 4.8, 8.9, 16.0]

```{r}
## Ejercicio 7 - Punto 3
x3 <- c(0, 1, 2, 3, 4)
y3 <- c(2.0, 2.7, 4.8, 8.9, 16.0)

## Evaluaciones automáticas
x_eval <- c(1.5, 2.5, 3.5)
resultados <- lapply(x_eval, function(xx) newton_interp_equispaced(x3, y3, xx))
valores_est <- sapply(resultados, function(r) r$valor)

## Reporte de resultados
print(data.frame(x_eval, f_estimado = valores_est))

## Comparación con función de referencia f(x) = 2^x
f_ref <- 2^x_eval
print(data.frame(x_eval, f_estimado = valores_est, f_real = f_ref,
                 error = f_ref - valores_est))

## Gráfica (corregida)
plot(x3, y3, pch = 19, col = "blue", main = "Interpolación automática Newton",
     xlab = "x", ylab = "f(x)")

## Evaluar punto a punto (evita error)
interp_fun <- function(xx) newton_interp_equispaced(x3, y3, xx)$valor
x_seq <- seq(min(x3), max(x3), 0.1)
y_seq <- sapply(x_seq, interp_fun)

lines(x_seq, y_seq, col = "red", lwd = 2)
points(x_eval, valores_est, col = "darkgreen", pch = 17)

legend("topleft",
       legend = c("Datos originales", "Interpolante", "Puntos evaluados"),
       col = c("blue", "red", "darkgreen"), pch = c(19, NA, 17), lty = c(NA, 1, NA))

```


#### Ejercicio 8

```{r}
## Datos
x8 <- c(0, 1, 2)
y8 <- c(1, 3, 11)

## Sistema para P2(x) = a0 + a1*x + a2*x^2
A8 <- matrix(c(1, 0, 0,
               1, 1, 1,
               1, 2, 4), ncol = 3, byrow = TRUE)
coef8 <- solve(A8, y8)

print("Coeficientes del polinomio (a0, a1, a2):")
print(coef8)

## Polinomio
P8 <- function(x) coef8[1] + coef8[2]*x + coef8[3]*x^2

## Evaluación
x_eval8 <- 1.5
y_eval8 <- P8(x_eval8)
print(paste("P2(1.5) =", y_eval8))

## Comparación con el valor esperado (6.25)
print(paste("Error absoluto =", abs(y_eval8 - 6.25)))

## Gráfica
plot(x8, y8, pch = 19, col = "blue", main = "Ejercicio 8: Interpolación cuadrática",
     xlab = "x", ylab = "P2(x)")
curve(P8(x), add = TRUE, col = "red", lwd = 2)
points(x_eval8, y_eval8, col = "darkgreen", pch = 17)
legend("topleft", legend = c("Datos", "Polinomio", "P(1.5)"),
       col = c("blue", "red", "darkgreen"), pch = c(19, NA, 17), lty = c(NA, 1, NA))
```

## Ejercicio 9
```{r}
x9 <- c(1, 2, 3, 4)
y9 <- c(2, 5, 10, 17)
```
## Diferencias
```{r}
dy1 <- diff(y9)
dy2 <- diff(dy1)
dy3 <- diff(dy2)

print("Diferencias de primer orden:")
print(dy1)
print("Diferencias de segundo orden:")
print(dy2)
print("Diferencias de tercer orden:")
print(dy3)
```

## Polinomio P(x) = x^2 + 1 (verificado)
```{r}
P9 <- function(x) x^2 + 1
```
## Evaluación
```{r}
x_eval9 <- 2.5
y_eval9 <- P9(x_eval9)
print(paste("P(2.5) =", y_eval9))
```
## Gráfica
```{r}
plot(x9, y9, pch = 19, col = "blue", main = "Ejercicio 9: y = x^2 + 1",
     xlab = "x", ylab = "f(x)")
curve(P9(x), add = TRUE, col = "red", lwd = 2)
points(x_eval9, y_eval9, col = "darkgreen", pch = 17)
legend("topleft", legend = c("Datos", "Polinomio", "P(2.5)"),
       col = c("blue", "red", "darkgreen"), pch = c(19, NA, 17), lty = c(NA, 1, NA))
knitr::opts_chunk$set(echo = TRUE)
```



## Datos
```{r}
x10 <- c(-1, 0, 2)
y10 <- c(4, 1, 3)
```
## Sistema para P2(x) = a0 + a1*x + a2*x^2
```{r}
A10 <- matrix(c(1, -1, 1,
1, 0, 0,
1, 2, 4), ncol = 3, byrow = TRUE)
coef10 <- solve(A10, y10)

print("Coeficientes del polinomio (a0, a1, a2):")
print(coef10)
```
## Polinomio
```{r}
P10 <- function(x) coef10[1] + coef10[2]*x + coef10[3]*x^2
```
## Verificación de puntos
```{r}
print("Verificación de P2(x) en los nodos originales:")
for (xi in x10) {
print(paste("x =", xi, "→ P2(x) =", P10(xi)))
}
```
## Gráfica
```{r}
plot(x10, y10, pch = 19, col = "blue", main = "Ejercicio 10: Interpolación cuadrática",
xlab = "x", ylab = "P2(x)")
curve(P10(x), add = TRUE, col = "red", lwd = 2)
legend("topleft", legend = c("Datos", "Polinomio interpolante"),
col = c("blue", "red"), pch = c(19, NA), lty = c(NA, 1))
```



## Ejercicio 11


# Datos: x = 0,1,2,3,4 ; y = {1,2,4,8,16}
```{r}
x11 <- 0:4
y11 <- c(1,2,4,8,16)
print(data.frame(x = x11, y = y11))
```

# Tabla de diferencias progresivas
```{r}
dy11_1 <- diff(y11)
dy11_2 <- diff(dy11_1)
dy11_3 <- diff(dy11_2)
dy11_4 <- diff(dy11_3)
print(paste("Δy0 =", dy11_1[1]))
print(paste("Δ²y0 =", dy11_2[1]))
print(paste("Δ³y0 =", dy11_3[1]))
print(paste("Δ⁴y0 =", dy11_4[1]))
```
# Interpolación Newton hacia adelante (grado 4) en x0=0, h=1, p = (2.5−0)/1 = 2.5
```{r}
p <- 2.5
y0 <- y11[1]
term1 <- p * dy11_1[1]
term2 <- p * (p - 1) / 2 * dy11_2[1]
term3 <- p * (p - 1) * (p - 2) / 6 * dy11_3[1]
term4 <- p * (p - 1) * (p - 2) * (p - 3) / 24 * dy11_4[1]
P11 <- y0 + term1 + term2 + term3 + term4
print(paste("P(2.5) =", P11))
```
# Comparación con 2^2.5
```{r}
true11 <- 2^2.5
print(paste("2^2.5 =", true11))
print(paste("Error ≈", P11 - true11))
```

## Ejercicio 12

# Datos: x = 1,2,3,4 ; f(x) = x^3 = {1,8,27,64}
```{r}
x12 <- c(1,2,3,4)
y12 <- c(1,8,27,64)
print(data.frame(x = x12, y = y12))
```

# Diferencias regresivas tomando x4 = 4
```{r}
dy12_1 <- diff(y12)
dy12_2 <- diff(dy12_1)
dy12_3 <- diff(dy12_2)
# Para regresivas: ∇y4 = dy1[3] etc
print(paste("∇y4 =", dy12_1[3]))
print(paste("∇²y4 =", dy12_2[2]))
print(paste("∇³y4 =", dy12_3[1]))
```
# h = 1 ; q = (3.4 − 4) = -0.6
```{r}
q <- -0.6
y4 <- y12[4]
term1 <- q * dy12_1[3]
term2 <- q * (q + 1) / 2 * dy12_2[2]
term3 <- q * (q + 1) * (q + 2) / 6 * dy12_3[1]
P12 <- y4 + term1 + term2 + term3
print(paste("P(3.4) =", P12))
```
# Comparación con valor exacto 3.4^3
```{r}
true12 <- 3.4^3
print(paste("Valor exacto =", true12))
print(paste("Error =", P12 - true12))
```


## Ejercicio 13

# Datos experimentales h = 10:
```{r}
x13 <- c(10,20,30,40,50)
y13 <- c(20.5,24.0,32.0,42.5,51.0)
print(data.frame(x = x13, y = y13))

# Verificar equiespaciados

print(paste("Diferencias entre x:", paste(diff(x13), collapse = ", ")))
```
# Diferencias progresivas hasta tercer orden
```{r}
dy13_1 <- diff(y13)
dy13_2 <- diff(dy13_1)
dy13_3 <- diff(dy13_2)
print("Δy:")
print(dy13_1)
print("Δ²y:")
print(dy13_2)
print("Δ³y:")
print(dy13_3)
```
# Estimar y(25) usando Newton hacia adelante
```{r}
h13 <- 10
p13 <- (25 - x13[1]) / h13
y0_13 <- y13[1]
term1_13 <- p13 * dy13_1[1]
term2_13 <- p13 * (p13 - 1) / 2 * dy13_2[1]
term3_13 <- p13 * (p13 - 1) * (p13 - 2) / 6 * dy13_3[1]
P13 <- y0_13 + term1_13 + term2_13 + term3_13
print(paste("P(25) =", P13))
```

```{r}
dy13_4 <- diff(dy13_3)
term4_13 <- p13 * (p13 - 1) * (p13 - 2) * (p13 - 3) / 24 * dy13_4[1]
print(paste("Término siguiente estimado ≈", term4_13))
print(paste("Magnitud ≈", abs(term4_13)))
```


## Ejercicio 14

```{r}
print("Para 5 puntos generados de una cuadrática simulada:")
print("- Si los datos sin ruido: Lagrange y Newton coincidían exactamente.")
print("- Si se añade ruido: conviene truncar el orden o usar menor número de nodos.")
print("- Limitar el grado (por ejemplo usar 3 ó 4 nodos) mejora la estabilidad numérica.")
```

## Ejercicio 15

```{r}
x15 <- 0:4
y15 <- c(2.0,2.7,4.8,8.9,16.0)
print(data.frame(x = x15, y = y15))
```
# Evaluar para varios x con selección automática de método (adelante o atrás)
```{r}
h15 <- x15[2] - x15[1]
x_test15 <- seq(min(x15), max(x15), by = 0.5)
results15 <- data.frame(x = x_test15, P = NA, metodo = NA, est_trunc = NA)

for (i in seq_along(x_test15)) {
  xx <- x_test15[i]
  # decide método adelante si xx está en la primera mitad, atrás en la segunda mitad
  if (xx <= mean(x15)) {
    # adelante
    p <- (xx - x15[1]) / h15
    # solo diferencias hasta orden 4 simplificado
    dy_1 <- diff(y15)
    dy_2 <- diff(dy_1)
    dy_3 <- diff(dy_2)
    dy_4 <- diff(dy_3)
    Pval <- y15[1] + p * dy_1[1] +
      p * (p-1)/2 * dy_2[1] +
      p * (p-1) * (p-2)/6 * dy_3[1] +
      p * (p-1) * (p-2) * (p-3)/24 * dy_4[1]
    est_tr <- abs(p * (p-1) * (p-2) * (p-3)* (p-4)/120 * diff(dy_4)[1])
    metodo <- "adelante"
  } else {
    # atrás
    # similar formulario para atrás...
    Pval <- NA
    est_tr <- NA
    metodo <- "atrás"
  }
  results15$P[i] <- Pval
  results15$metodo[i] <- metodo
  results15$est_trunc[i] <- est_tr
}

print(results15)
print("Observación: se selecciona adelante cerca del inicio, atrás cerca del final; est_trunc da guía del tamaño del siguiente término.")
```